---
title: "Ejercicios Estructura de Datos"
author: "Andrea Catalina Mora Roa"
date: ""
output:
  html_document:
    toc: true
    toc_float: true
    number_sections: true
    theme: flatly
    df_print: paged
---

```{r configuracion, include=FALSE}
knitr::opts_chunk$set(
  echo = TRUE,
  message = FALSE,
  warning = FALSE,
  comment = "#>"
)
library(ggplot2)
```

# Ejercicio 1

## Microdatos GEIH del DANE en formato CSV

**Clasificación:** estructurada.

El formato CSV representa una tabla: cada fila corresponde normalmente a una 
observación y cada columna a una variable. Que el archivo tenga 300.000 filas 
afecta el costo computacional de la lectura, pero no cambia su clasificación.

El preprocesamiento mínimo consiste en importar el archivo con el delimitador y 
la codificación correctos, revisar los tipos de las variables y reconocer los 
códigos usados para valores ausentes. Los identificadores y las variables 
categóricas codificadas no deberían convertirse automáticamente en números 
continuos.

```{r ejemplo-csv, eval=FALSE}
library(readr)
library(janitor)
library(dplyr)

geih <- read_csv(
  "microdatos_geih.csv",
  na = c("", "NA", "N/A")
) |>
  clean_names() |>
  as_tibble()

glimpse(geih)
```

## Respuesta JSON de la API pública datos.gov.co

**Clasificación:** semiestructurada.

Una respuesta JSON contiene una organización interna basada en objetos, 
arreglos y pares clave-valor. Sin embargo, algunos campos pueden contener otros 
objetos o listas, por lo que la respuesta no siempre es rectangular. La 
existencia de metadatos y registros en distintos niveles es otra razón para no 
clasificarla directamente como estructurada.

El mínimo requerido es leer la respuesta, ubicar el arreglo que contiene los 
registros y aplanar los campos anidados. Además, conviene convertir fechas y 
mediciones de calidad del aire a sus tipos adecuados.

```{r ejemplo-json, eval=FALSE}
library(jsonlite)
library(tibble)
library(dplyr)

respuesta <- fromJSON(
  "URL_DE_LA_API",
  flatten = TRUE
)

# Si la API devuelve directamente un arreglo de registros:
calidad_aire <- as_tibble(respuesta) |>
  mutate(
    fecha = as.POSIXct(fecha, tz = "America/Bogota"),
    valor = as.numeric(valor)
  )
```

## Grabaciones de audio de audiencias judiciales

**Clasificación:** no estructurada.

Una grabación almacena una señal sonora. Aunque el archivo tenga metadatos —por 
ejemplo, duración o fecha—, el contenido de la audiencia no está organizado en 
variables y registros. Por ello, no puede transformarse en un `tibble` solo 
mediante una función de importación tabular.

El preprocesamiento mínimo consiste en transcribir el audio y convertir la 
transcripción en unidades observables. Para un análisis básico, cada fila puede 
representar una intervención y contener el archivo o audiencia, el hablante, 
el tiempo inicial, el tiempo final y el texto. Si se requiere distinguir a los 
participantes, también debe realizarse diarización de hablantes.

```{r ejemplo-audio, eval=FALSE}
library(tibble)

# Resultado ilustrativo después de la transcripción y la diarización
audiencia <- tibble(
  audiencia_id = c("A001", "A001"),
  hablante = c("Juez", "Interviniente 1"),
  inicio_seg = c(0.0, 12.4),
  fin_seg = c(12.3, 27.8),
  texto = c(
    "Se abre la audiencia...",
    "Gracias, señor juez..."
  )
)
```

La transcripción debe manejarse bajo las reglas aplicables de reserva, 
confidencialidad y protección de datos personales. Esta condición no modifica 
la clasificación, pero sí el procedimiento de tratamiento de la información.

## Factura electrónica de la DIAN en formato XML

**Clasificación:** semiestructurada.

XML organiza la información mediante etiquetas, atributos y nodos anidados. La 
factura posee una jerarquía reconocible —emisor, adquirente, impuestos, totales 
e ítems—, pero esa jerarquía no es una tabla plana. Además, una factura puede 
tener múltiples líneas de detalle, lo que implica una relación de uno a muchos.

El preprocesamiento mínimo consiste en parsear el documento y extraer los nodos 
y atributos necesarios. Para evitar duplicaciones, es recomendable producir al 
menos dos `tibble`: uno para el encabezado de la factura y otro para sus líneas 
de detalle, unidos mediante un identificador.

```{r ejemplo-xml, eval=FALSE}
library(xml2)
library(purrr)
library(tibble)

doc <- read_xml("factura_electronica.xml")

# local-name() permite seleccionar nodos aun cuando el XML use namespaces.
lineas <- xml_find_all(doc, ".//*[local-name()='InvoiceLine']")

detalle <- map_dfr(lineas, function(nodo) {
  tibble(
    id_linea = xml_text(
      xml_find_first(nodo, ".//*[local-name()='ID']")
    ),
    cantidad = as.numeric(xml_text(
      xml_find_first(nodo, ".//*[local-name()='InvoicedQuantity']")
    )),
    descripcion = xml_text(
      xml_find_first(nodo, ".//*[local-name()='Description']")
    )
  )
})
```

## Tabla HTML de Wikipedia extraída con `rvest`

**Clasificación:** estructurada dentro de una fuente semiestructurada.

El documento HTML completo es semiestructurado porque utiliza etiquetas y una 
jerarquía de elementos. No obstante, una tabla HTML seleccionada ya tiene filas 
y columnas, por lo que el objeto específico que se analizará puede considerarse 
estructurado. Esta distinción evita confundir la clasificación del documento 
contenedor con la de la tabla extraída.

El preprocesamiento mínimo consiste en leer la página, seleccionar la tabla 
correcta, convertirla a `tibble`, normalizar los nombres y ajustar los tipos de 
las columnas. También puede ser necesario retirar notas al pie o símbolos 
incluidos en las celdas.

```{r ejemplo-html, eval=FALSE}
library(rvest)
library(janitor)
library(dplyr)
library(readr)

pagina <- read_html("URL_DE_WIKIPEDIA")

tabla_wikipedia <- pagina |>
  html_element("table.wikitable") |>
  html_table(fill = TRUE) |>
  as_tibble() |>
  clean_names() |>
  mutate(across(where(is.character), ~ trimws(.x)))

# Ejemplo si una columna numérica contiene símbolos o notas:
# tabla_wikipedia <- tabla_wikipedia |>
#   mutate(valor = parse_number(valor))
```

# Ejercicio 2

```{r}
library(jsonlite)
library(dplyr)
library(tibble)
library(knitr)
```

```{r lectura-json}
url <- "https://jsonplaceholder.typicode.com/users"
raw <- fromJSON(url)

dim(raw)
class(raw)
```

## Exploración de la estructura

 Resultado de `str(raw)`

```{r estructura}
str(raw)
```

Para reconocer con mayor claridad cada nivel se consultan los nombres de los 
componentes principales y anidados.

```{r nombres-componentes}
names(raw)
names(raw$address)
names(raw$address$geo)
names(raw$company)
```

<div class="respuesta">
**Respuesta 1.** Las columnas anidadas del nivel principal son `address` y 
`company`. Dentro de `address` se encuentra un segundo objeto anidado, `geo`, 
que contiene `lat` y `lng`. `jsonlite` simplifica estas estructuras como 
columnas que son a su vez objetos `data.frame`; dado que un `data.frame` también 
es una lista, pueden describirse como columnas de estructura anidada.
</div>


## Aplanamiento a un `tibble`

`jsonlite::flatten()` expande recursivamente los `data.frame` anidados. Los 
nombres de las variables resultantes reflejan la ruta jerárquica mediante 
puntos; por ejemplo, `address.geo.lat`.

```{r aplanamiento}
usuarios <- raw |>
  jsonlite::flatten(recursive = TRUE) |>
  as_tibble() |>
  transmute(
    name,
    email,
    address.city,
    address.geo.lat = as.numeric(address.geo.lat),
    address.geo.lng = as.numeric(address.geo.lng),
    company.name
  )

usuarios
```

<div class="nota">
**Decisión de preparación.** En la respuesta JSON, las coordenadas `lat` y 
`lng` están entre comillas y se importan inicialmente como texto. Se convierten 
a tipo numérico para permitir cálculos, filtros y visualizaciones.
</div>

### Estructura del resultado

```{r estructura-resultado}
glimpse(usuarios)
```

### Tabla final

```{r tabla-final}
kable(
  usuarios,
  digits = 4,
  align = c("l", "l", "l", "r", "r", "l"),
  caption = "Tibble final con una fila por usuario y las variables solicitadas"
)
```

<div class="respuesta">
**Respuesta 2.** El resultado contiene `r nrow(usuarios)` filas y 
`r ncol(usuarios)` columnas. Cada fila representa un usuario y se conservaron 
exactamente las variables solicitadas: `name`, `email`, `address.city`, 
`address.geo.lat`, `address.geo.lng` y `company.name`.
</div>

## Tipo de fuente y explicación

<div class="respuesta">
**Respuesta 3.** La fuente es **semiestructurada**. JSON organiza la información 
mediante objetos, arreglos y pares clave--valor, pero permite jerarquías y 
campos anidados que no corresponden automáticamente a una tabla rectangular.
</div>

`fromJSON()` no produce directamente un `tibble` plano por dos razones:

1. **Conserva la jerarquía.** Al simplificar el arreglo de usuarios, mantiene 
   `address` y `company` como `data.frame` anidados, y conserva `geo` dentro de 
   `address`.
2. **Devuelve clases de base R.** Cuando puede simplificar un arreglo de objetos 
   homogéneos, `jsonlite` devuelve un `data.frame`, no un `tibble`. La conversión 
   a `tibble` debe hacerse mediante `as_tibble()`.

Por tanto, se requieren dos operaciones diferentes: **aplanar** la jerarquía y 
**convertir** la clase del objeto.


# Ejercicio 3

```{r}
library(readr)
library(dplyr)
library(tidyr)
library(tibble)
library(Matrix)
library(knitr)
```

```{r localizar-archivo, include=FALSE}

if (file.exists("titanic.csv")) {
  ruta_titanic <- "titanic.csv"
} else {
  candidatos <- list.files(
    path = ".",
    pattern = "^titanic\\.csv$",
    ignore.case = TRUE,
    full.names = TRUE
  )

  if (length(candidatos) == 0) {
    stop(
      "No se encontró 'titanic.csv'. Ubique el archivo en la misma carpeta ",
      "del documento Rmd y vuelva a compilar."
    )
  }

  if (length(candidatos) > 1) {
    stop(
      "Se encontró más de un archivo con el nombre titanic.csv. ",
      "Conserve únicamente el archivo que debe analizarse."
    )
  }

  ruta_titanic <- candidatos
}

ruta_titanic
```

```{r importar-datos, include=FALSE}
titanic <- read_csv(ruta_titanic, show_col_types = FALSE)

normalizar_nombres <- function(x) {
  x <- tolower(x)
  x <- gsub("[^[:alnum:]]+", "_", x)
  x <- gsub("^_+|_+$", "", x)
  x
}

names(titanic) <- normalizar_nombres(names(titanic))

variables <- c("age", "fare", "sibsp", "parch")
variables_faltantes <- setdiff(variables, names(titanic))

if (length(variables_faltantes) > 0) {
  stop(
    "El archivo no contiene las variables requeridas: ",
    paste(variables_faltantes, collapse = ", ")
  )
}

glimpse(titanic)
```

## Eliminación de valores ausentes

Solo se eliminan las filas que tienen al menos un valor ausente en las cuatro 
variables requeridas. Los valores faltantes de otras columnas no afectan la 
matriz de diseño.

```{r casos-completos}
datos_modelo <- titanic |>
  select(all_of(variables)) |>
  mutate(across(everything(), as.numeric)) |>
  drop_na()

resumen_filas <- tibble(
  concepto = c(
    "Filas originales",
    "Filas completas utilizadas",
    "Filas eliminadas por NA"
  ),
  cantidad = c(
    nrow(titanic),
    nrow(datos_modelo),
    nrow(titanic) - nrow(datos_modelo)
  )
)

kable(resumen_filas, align = c("l", "r"))
```

Antes de escalar, se comprueba que todas las variables tengan variación. Una 
variable constante tendría desviación estándar cero y no podría estandarizarse.

```{r validar-variacion, include=FALSE}
desviaciones <- vapply(datos_modelo, sd, numeric(1))
desviaciones

if (any(!is.finite(desviaciones) | desviaciones == 0)) {
  stop(
    "No se puede aplicar scale(): al menos una variable tiene desviación ",
    "estándar igual a cero o no finita."
  )
}
```

## Matriz de diseño centrada y escalada

La función `scale()` resta a cada observación la media de su variable y divide 
el resultado por la desviación estándar muestral.

```{r construir-x}
X <- datos_modelo |>
  as.matrix() |>
  scale(center = TRUE, scale = TRUE)
```

### Dimensiones y memoria

```{r dimensiones-memoria}
memoria_X_bytes <- as.numeric(object.size(X))
memoria_X_legible <- format(object.size(X), units = "auto")

resumen_X <- tibble(
  medida = c("Número de filas", "Número de columnas", "Memoria"),
  resultado = c(
    format(nrow(X), big.mark = ".", scientific = FALSE),
    as.character(ncol(X)),
    memoria_X_legible
  )
)

kable(resumen_X, align = c("l", "r"))
```

<div class="respuesta">
**Respuesta 1.** La matriz estandarizada tiene `r nrow(X)` filas y 
`r ncol(X)` columnas. Ocupa `r memoria_X_legible` según `object.size()`. Cada 
fila corresponde a un pasajero con información completa en las cuatro 
variables y cada columna corresponde a `age`, `fare`, `sibsp` o `parch`.
</div>


## Cálculo de \(X^{\mathsf{T}}X\)

`crossprod(X)` calcula eficientemente el producto cruzado 
\(X^{\mathsf{T}}X\) sin transponer explícitamente la matriz.

```{r producto-cruzado}
XtX <- crossprod(X)

round(XtX, 4)
```

### Interpretación de la diagonal

```{r diagonal}
diagonal_XtX <- diag(XtX)
valor_teorico <- nrow(X) - 1

tabla_diagonal <- tibble(
  variable = names(diagonal_XtX),
  diagonal = as.numeric(diagonal_XtX),
  valor_teorico = valor_teorico,
  diferencia = as.numeric(diagonal_XtX) - valor_teorico
)

kable(tabla_diagonal, digits = 10, align = c("l", "r", "r", "r"))

all.equal(
  as.numeric(diagonal_XtX),
  rep(valor_teorico, ncol(X)),
  tolerance = 1e-10
)
```

<div class="respuesta">
**Respuesta 2.** Cada elemento diagonal de \(X^{\mathsf{T}}X\) es la suma de 
cuadrados de una columna estandarizada:

\[
(X^{\mathsf{T}}X)_{jj}=\sum_{i=1}^{n}x_{ij}^{2}.
\]

Como `scale()` utiliza la desviación estándar muestral, calculada con 
denominador \(n-1\), la diagonal es aproximadamente igual a \(n-1\). En este 
caso, su valor teórico es `r valor_teorico`. Los elementos fuera de la diagonal 
son \((n-1)\) veces las correlaciones muestrales entre las variables.
</div>

## Representación dispersa

```{r matriz-dispersa}
X_sparse <- Matrix(X, sparse = TRUE)

memoria_sparse_bytes <- as.numeric(object.size(X_sparse))
memoria_sparse_legible <- format(object.size(X_sparse), units = "auto")
no_ceros <- Matrix::nnzero(X_sparse)
total_celdas <- length(X)
porcentaje_no_ceros <- 100 * no_ceros / total_celdas
porcentaje_ceros <- 100 - porcentaje_no_ceros

comparacion_memoria <- tibble(
  representacion = c("Matriz densa X", "Matriz dispersa X_sparse"),
  clase = c(class(X)[1], class(X_sparse)[1]),
  memoria = c(memoria_X_legible, memoria_sparse_legible),
  bytes = c(memoria_X_bytes, memoria_sparse_bytes)
)

kable(
  comparacion_memoria,
  format.args = list(big.mark = "."),
  align = c("l", "l", "r", "r")
)
```

### Densidad de la matriz

```{r densidad}
resumen_densidad <- tibble(
  medida = c(
    "Celdas totales",
    "Valores distintos de cero",
    "Porcentaje distinto de cero",
    "Porcentaje de ceros"
  ),
  resultado = c(
    format(total_celdas, big.mark = "."),
    format(no_ceros, big.mark = "."),
    paste0(round(porcentaje_no_ceros, 2), "%"),
    paste0(round(porcentaje_ceros, 2), "%")
  )
)

kable(resumen_densidad, align = c("l", "r"))
```

```{r conclusion-dispersa, include=FALSE}
if (memoria_sparse_bytes < memoria_X_bytes && porcentaje_ceros >= 80) {
  conclusion_sparse <- paste(
    "En estos datos, la representación dispersa reduce la memoria y la matriz",
    "contiene una proporción alta de ceros; por tanto, su uso sí resulta razonable."
  )
} else if (memoria_sparse_bytes < memoria_X_bytes) {
  conclusion_sparse <- paste(
    "La representación dispersa ocupa menos memoria en esta ejecución, aunque",
    "la proporción de ceros no es alta. La ventaja debe evaluarse junto con el",
    "costo computacional y el tipo de operaciones posteriores."
  )
} else {
  conclusion_sparse <- paste(
    "La representación dispersa no reduce la memoria en esta ejecución.",
    "Como la matriz tiene pocas columnas y la estandarización convierte la mayoría",
    "de las celdas en valores distintos de cero, el formato denso es más apropiado."
  )
}
```

<div class="respuesta">
**Respuesta 3.** La matriz densa ocupa `r memoria_X_legible` y la matriz 
dispersa ocupa `r memoria_sparse_legible`. El porcentaje de ceros es 
`r round(porcentaje_ceros, 2)`%. `r conclusion_sparse`
</div>

La representación dispersa es especialmente útil cuando una matriz grande 
contiene una proporción muy alta de ceros. En este ejercicio, centrar las 
variables suele destruir muchos ceros originales: un valor cero se transforma 
en \((0-\bar{x})/s\), que generalmente es distinto de cero. Por ello no debe 
suponerse que `sibsp` y `parch` continuarán siendo columnas dispersas después de 
aplicar `scale()`.

## Estructura para modelar relaciones familiares

<div class="respuesta">
**Respuesta 4.** Para representar relaciones familiares entre pasajeros se 
utilizaría un **grafo** o red. Cada pasajero sería un nodo y cada vínculo 
familiar sería una arista. La arista podría incluir un atributo que identifique 
el tipo de relación, por ejemplo, cónyuge, hermano, padre, madre o hijo. Esta 
estructura permite estudiar componentes familiares, tamaños de grupos, grados 
de conexión y propagación de características dentro de una familia.
</div>


# Ejercicio 4

## Parámetros

```{r parametros}
set.seed(42)

p_valores <- c(1, 2, 5, 10, 50, 100, 500, 1000, 5000)
n_puntos <- 500
n_pares <- 200

tibble(
  parametro = c("Dimensiones evaluadas", "Puntos por dimensión", "Pares por dimensión"),
  valor = c(
    paste(p_valores, collapse = ", "),
    n_puntos,
    n_pares
  )
) |>
  kable(align = c("l", "l"))
```

## Funciones de cálculo

El coeficiente de variación se define como

\[
CV=\frac{s}{\bar d},
\]

donde \(s\) es la desviación estándar de las distancias y \(\bar d\) es su 
media. Cuando la media es numéricamente igual a cero, el CV no está definido y 
se reporta como `NA`.

```{r funciones}
cv_seguro <- function(x, tolerancia = sqrt(.Machine$double.eps)) {
  media <- mean(x)

  if (!is.finite(media) || abs(media) < tolerancia) {
    return(NA_real_)
  }

  sd(x) / media
}

simular_dimension <- function(p, n = 500, m = 200) {
  # 500 puntos uniformes en [0, 1]^p
  puntos <- matrix(runif(n * p), nrow = n, ncol = p)

  # Cada columna contiene dos índices distintos. Los pares pueden repetirse
  # entre extracciones, pero un punto nunca se compara consigo mismo.
  pares <- replicate(m, sample.int(n, size = 2, replace = FALSE))

  A <- puntos[pares[1, ], , drop = FALSE]
  B <- puntos[pares[2, ], , drop = FALSE]

  # Distancia euclidiana
  distancia_euclidiana <- sqrt(rowSums((A - B)^2))

  # Distancia coseno = 1 - similitud coseno
  norma_A <- sqrt(rowSums(A^2))
  norma_B <- sqrt(rowSums(B^2))

  if (any(norma_A == 0 | norma_B == 0)) {
    stop("Se encontró un vector de norma cero; no puede calcularse el coseno.")
  }

  similitud_coseno <- rowSums(A * B) / (norma_A * norma_B)

  # Se corrigen únicamente desviaciones de redondeo fuera de [-1, 1].
  similitud_coseno <- pmin(1, pmax(-1, similitud_coseno))
  distancia_coseno <- pmax(0, 1 - similitud_coseno)

  tibble(
    p = p,
    par = seq_len(m),
    distancia_euclidiana = distancia_euclidiana,
    distancia_coseno = distancia_coseno
  )
}
```

<div class="nota">
**Criterio de comparación.** Para cada valor de \(p\), ambas métricas se 
calculan sobre los mismos puntos y exactamente los mismos pares. Así, las 
diferencias observadas se deben a la métrica y no a muestras distintas.
</div>

## Ejecución del experimento

```{r simulacion}
distancias <- bind_rows(
  lapply(
    p_valores,
    simular_dimension,
    n = n_puntos,
    m = n_pares
  )
)

dim(distancias)
head(distancias)
```

La simulación produce `r nrow(distancias)` registros: 200 pares para cada una de 
las `r length(p_valores)` dimensiones evaluadas.

## Distancia euclidiana

### Distancia media y coeficiente de variación

```{r resumen-metricas}
resultados <- distancias |>
  group_by(p) |>
  summarise(
    media_euclidiana = mean(distancia_euclidiana),
    sd_euclidiana = sd(distancia_euclidiana),
    cv_euclidiana = cv_seguro(distancia_euclidiana),
    media_coseno = mean(distancia_coseno),
    sd_coseno = sd(distancia_coseno),
    cv_coseno = cv_seguro(distancia_coseno),
    .groups = "drop"
  )

tabla_euclidiana <- resultados |>
  transmute(
    p,
    `Distancia media` = media_euclidiana,
    `Desviación estándar` = sd_euclidiana,
    `CV` = cv_euclidiana,
    `CV (%)` = 100 * cv_euclidiana
  )

kable(
  tabla_euclidiana,
  digits = c(0, 6, 6, 6, 2),
  align = c("r", "r", "r", "r", "r"),
  caption = "Resultados para la distancia euclidiana"
)
```

<div class="respuesta">
**Respuesta 1.** La distancia euclidiana media aumenta con la dimensión porque 
cada nueva coordenada incorpora un término no negativo a la suma de cuadrados. 
En contraste, el CV disminuye: las distancias siguen aumentando en valor 
absoluto, pero se vuelven cada vez más similares en términos relativos.
</div>

### Gráficos frente a \(p\)

```{r preparar-grafico-euclidiana}
resultados_euclidiana_largo <- resultados |>
  select(p, media_euclidiana, cv_euclidiana) |>
  rename(
    `Distancia media` = media_euclidiana,
    `Coeficiente de variación` = cv_euclidiana
  ) |>
  pivot_longer(
    cols = -p,
    names_to = "medida",
    values_to = "valor"
  )

linea_umbral <- tibble(
  medida = "Coeficiente de variación",
  umbral = 0.05
)
```

```{r grafico-euclidiana}
ggplot(
  resultados_euclidiana_largo,
  aes(x = p, y = valor)
) +
  geom_line(linewidth = 0.9, color = "#2457a6") +
  geom_point(size = 2.6, color = "#16324f") +
  geom_hline(
    data = linea_umbral,
    aes(yintercept = umbral),
    inherit.aes = FALSE,
    linetype = "dashed",
    color = "#b03a2e",
    linewidth = 0.8
  ) +
  facet_wrap(vars(medida), scales = "free_y", ncol = 1) +
  scale_x_log10(
    breaks = p_valores,
    labels = format(p_valores, big.mark = ".", scientific = FALSE)
  ) +
  labs(
    title = "Concentración de la distancia euclidiana",
    subtitle = "La línea roja señala CV = 5 % en el panel correspondiente",
    x = "Dimensión p (escala logarítmica)",
    y = NULL
  )
```

<div class="respuesta">
**Respuesta 2.** La escala logarítmica en el eje \(x\) permite visualizar en una 
misma figura dimensiones desde 1 hasta 5000. La distancia media crece, mientras 
que el coeficiente de variación converge hacia cero.
</div>

## Umbral del 5 % e implicaciones para K-NN

```{r umbral-euclidiana}
p_umbral_euclidiana <- resultados |>
  filter(is.finite(cv_euclidiana), cv_euclidiana < 0.05) |>
  summarise(p = if (n() == 0) NA_real_ else min(p)) |>
  pull(p)

if (is.na(p_umbral_euclidiana)) {
  texto_umbral_euclidiana <- paste(
    "En la cuadrícula evaluada, el CV euclidiano no cae por debajo del 5 %."
  )
} else {
  texto_umbral_euclidiana <- paste0(
    "El primer valor evaluado para el cual el CV euclidiano cae por debajo ",
    "del 5 % es p = ", p_umbral_euclidiana, "."
  )
}

texto_umbral_euclidiana
```

<div class="respuesta">
**Respuesta 3.** `r texto_umbral_euclidiana` Este resultado se refiere a los 
valores de \(p\) incluidos en el ejercicio; el cruce exacto podría encontrarse 
entre dos valores consecutivos de la cuadrícula.

Para K-NN, la reducción del CV indica que las distancias se parecen cada vez 
más entre sí. Por tanto, disminuye el contraste relativo entre vecinos 
“cercanos” y “lejanos”, la selección de los vecinos puede volverse más sensible 
al ruido y se requiere una muestra mucho mayor para cubrir adecuadamente el 
espacio. Esta es una manifestación de la **maldición de la dimensionalidad**.
</div>

El fenómeno no implica que todas las distancias sean exactamente iguales. 
Significa que su dispersión relativa respecto de la media se reduce. En una 
aplicación real de K-NN conviene seleccionar variables relevantes, estandarizar 
las escalas y considerar reducción de dimensionalidad o métricas adaptadas al 
problema.

## Distancia coseno

### Resultados

```{r tabla-coseno}
tabla_coseno <- resultados |>
  transmute(
    p,
    `Distancia media` = media_coseno,
    `Desviación estándar` = sd_coseno,
    `CV` = cv_coseno,
    `CV (%)` = 100 * cv_coseno
  )

kable(
  tabla_coseno,
  digits = c(0, 6, 6, 6, 2),
  align = c("r", "r", "r", "r", "r"),
  caption = "Resultados para la distancia coseno"
)
```

<div class="nota">
**Caso \(p=1\).** Como los valores simulados son no negativos, dos vectores 
unidimensionales de norma positiva tienen la misma dirección. Su similitud 
coseno es 1 y su distancia coseno es 0. En consecuencia, tanto la media como la 
desviación son cero y el CV queda indefinido (`NA`), porque requeriría dividir 
entre cero.
</div>

### Comparación de la concentración

```{r preparar-comparacion}
comparacion_cv <- resultados |>
  select(p, cv_euclidiana, cv_coseno) |>
  rename(
    Euclidiana = cv_euclidiana,
    Coseno = cv_coseno
  ) |>
  pivot_longer(
    cols = -p,
    names_to = "metrica",
    values_to = "cv"
  )
```

```{r grafico-comparacion}
ggplot(comparacion_cv, aes(x = p, y = cv, color = metrica)) +
  geom_hline(
    yintercept = 0.05,
    linetype = "dashed",
    color = "#555555",
    linewidth = 0.8
  ) +
  geom_line(linewidth = 0.9, na.rm = TRUE) +
  geom_point(size = 2.6, na.rm = TRUE) +
  scale_x_log10(
    breaks = p_valores,
    labels = format(p_valores, big.mark = ".", scientific = FALSE)
  ) +
  scale_color_manual(values = c(Euclidiana = "#2457a6", Coseno = "#c05a20")) +
  labs(
    title = "Velocidad de concentración por métrica",
    subtitle = "Comparación mediante el coeficiente de variación",
    x = "Dimensión p (escala logarítmica)",
    y = "Coeficiente de variación",
    color = "Métrica"
  )
```

### Comparación de umbrales y tendencias

```{r comparar-velocidad}
p_umbral_coseno <- resultados |>
  filter(is.finite(cv_coseno), cv_coseno < 0.05) |>
  summarise(p = if (n() == 0) NA_real_ else min(p)) |>
  pull(p)

datos_pendiente_euclidiana <- resultados |>
  filter(p >= 5, is.finite(cv_euclidiana), cv_euclidiana > 0)

datos_pendiente_coseno <- resultados |>
  filter(p >= 5, is.finite(cv_coseno), cv_coseno > 0)

modelo_pendiente_euclidiana <- lm(
  log(cv_euclidiana) ~ log(p),
  data = datos_pendiente_euclidiana
)

modelo_pendiente_coseno <- lm(
  log(cv_coseno) ~ log(p),
  data = datos_pendiente_coseno
)

pendiente_euclidiana <- unname(coef(modelo_pendiente_euclidiana)[2])
pendiente_coseno <- unname(coef(modelo_pendiente_coseno)[2])

comparacion_umbral <- tibble(
  metrica = c("Euclidiana", "Coseno"),
  `Primer p con CV < 5 %` = c(p_umbral_euclidiana, p_umbral_coseno),
  `Pendiente log(CV) vs. log(p)` = c(
    pendiente_euclidiana,
    pendiente_coseno
  )
)

kable(
  comparacion_umbral,
  digits = c(0, 0, 4),
  align = c("l", "r", "r")
)
```

```{r texto-comparacion, include=FALSE}
if (is.na(p_umbral_coseno)) {
  texto_umbral_coseno <- paste(
    "la distancia coseno no alcanza un CV inferior al 5 % dentro de la",
    "cuadrícula evaluada"
  )
} else {
  texto_umbral_coseno <- paste0(
    "la distancia coseno alcanza un CV inferior al 5 % por primera vez en p = ",
    p_umbral_coseno
  )
}

if (is.na(p_umbral_euclidiana) || is.na(p_umbral_coseno)) {
  texto_rapidez <- paste(
    "No es posible comparar ambos umbrales completos únicamente con esta",
    "cuadrícula; las pendientes logarítmicas aportan una comparación adicional."
  )
} else if (p_umbral_coseno < p_umbral_euclidiana) {
  texto_rapidez <- "Según el umbral del 5 %, la distancia coseno se concentra antes."
} else if (p_umbral_coseno > p_umbral_euclidiana) {
  texto_rapidez <- "Según el umbral del 5 %, la distancia coseno se concentra después."
} else {
  texto_rapidez <- paste(
    "Según la cuadrícula evaluada, ambas métricas cruzan el umbral del 5 %",
    "en la misma dimensión."
  )
}
```

<div class="respuesta">
**Respuesta 4.** En esta simulación, `r texto_umbral_coseno`. 
`r texto_rapidez` Las pendientes estimadas en escala log--log son 
`r round(pendiente_euclidiana, 3)` para la distancia euclidiana y 
`r round(pendiente_coseno, 3)` para la distancia coseno.

Las dos métricas presentan concentración al aumentar \(p\), pero no debe 
afirmarse que lo hacen exactamente a la misma velocidad: sus medias, 
dispersiones y umbrales pueden diferir. La conclusión se basa en el CV, el 
primer \(p\) que cruza el 5 % y la pendiente de la curva, no solo en la 
apariencia del gráfico.
</div>

# Ejercicio 5

```{r importar-dato-5, include=FALSE}
titanic <- read_csv(ruta_titanic, show_col_types = FALSE)

normalizar_nombres <- function(x) {
  x <- tolower(x)
  x <- gsub("[^[:alnum:]]+", "_", x)
  x <- gsub("^_+|_+$", "", x)
  x
}

normalizar_supervivencia <- function(x) {
  texto <- tolower(trimws(as.character(x)))
  salida <- rep(NA_integer_, length(texto))

  valores_positivos <- c("1", "yes", "y", "true", "survived", "si", "sí")
  valores_negativos <- c(
    "0", "no", "n", "false", "died", "dead", "not survived"
  )

  salida[texto %in% valores_positivos] <- 1L
  salida[texto %in% valores_negativos] <- 0L
  salida
}

names(titanic) <- normalizar_nombres(names(titanic))

predictores <- c("age", "fare", "sibsp", "parch", "pclass")
columnas_requeridas <- c(predictores, "survived")
columnas_faltantes <- setdiff(columnas_requeridas, names(titanic))

if (length(columnas_faltantes) > 0) {
  stop(
    "El archivo no contiene las columnas requeridas: ",
    paste(columnas_faltantes, collapse = ", ")
  )
}

glimpse(titanic)
```

## Casos completos

Se convierten las variables explicativas a tipo numérico y se eliminan 
únicamente los registros incompletos en las seis variables requeridas.

```{r preparar-casos}
datos_modelo <- titanic |>
  transmute(
    across(
      all_of(predictores),
      ~ suppressWarnings(as.numeric(.x))
    ),
    survived = normalizar_supervivencia(.data$survived)
  ) |>
  drop_na()

if (!identical(sort(unique(datos_modelo$survived)), c(0L, 1L))) {
  stop("La variable survived debe contener las dos categorías 0 y 1.")
}

if (nrow(datos_modelo) < 3) {
  stop("No hay suficientes casos completos para ejecutar PCA y K-Means.")
}

resumen_casos <- tibble(
  concepto = c(
    "Filas originales",
    "Casos completos utilizados",
    "Filas excluidas"
  ),
  cantidad = c(
    nrow(titanic),
    nrow(datos_modelo),
    nrow(titanic) - nrow(datos_modelo)
  )
)

kable(resumen_casos, align = c("l", "r"))
```

Se verifica que ningún predictor sea constante, porque una desviación estándar 
igual a cero impediría el escalamiento.

```{r validar-predictores}
desviaciones <- vapply(
  datos_modelo[predictores],
  sd,
  numeric(1)
)

desviaciones

```

## Análisis de componentes principales

### Ajuste del PCA

`prcomp()` centra y escala cada variable antes de efectuar la descomposición. 
Esto es necesario porque `age`, `fare`, `sibsp`, `parch` y `pclass` se expresan 
en unidades y rangos distintos.

```{r ajustar-pca}
X_sin_escalar <- datos_modelo |>
  select(all_of(predictores)) |>
  as.matrix()

pca <- prcomp(
  X_sin_escalar,
  center = TRUE,
  scale. = TRUE
)

# Matriz escalada utilizada por el PCA. También se empleará en K-Means.
X_escalada <- scale(
  X_sin_escalar,
  center = pca$center,
  scale = pca$scale
)

summary(pca)
```

### Varianza explicada

```{r varianza-explicada}
varianza <- pca$sdev^2
proporcion_varianza <- varianza / sum(varianza)
varianza_acumulada <- cumsum(proporcion_varianza)

tabla_varianza <- tibble(
  componente = seq_along(proporcion_varianza),
  nombre = paste0("PC", componente),
  valor_propio = varianza,
  proporcion = proporcion_varianza,
  acumulada = varianza_acumulada
)

n_80 <- which(varianza_acumulada >= 0.80)[1]
n_95 <- which(varianza_acumulada >= 0.95)[1]

kable(
  tabla_varianza,
  digits = c(0, 0, 5, 4, 4),
  align = c("r", "l", "r", "r", "r"),
  caption = "Varianza explicada por los componentes principales"
)
```

<div class="respuesta">
**Respuesta 1.** Se necesitan **`r n_80` componentes** para retener al menos el 
80 % de la varianza y **`r n_95` componentes** para retener al menos el 95 %. 
La selección se realiza con el primer componente cuya varianza acumulada alcanza 
cada umbral, por lo que no depende de redondeos visuales de la tabla.
</div>

## *Scree plot* de varianza acumulada

```{r scree-plot}
ggplot(tabla_varianza, aes(x = componente, y = acumulada)) +
  geom_hline(
    yintercept = c(0.80, 0.95),
    linetype = "dashed",
    color = c("#c05a20", "#8e2f2f"),
    linewidth = 0.8
  ) +
  geom_vline(
    xintercept = c(n_80, n_95),
    linetype = "dotted",
    color = c("#c05a20", "#8e2f2f"),
    linewidth = 0.8
  ) +
  geom_line(color = "#2457a6", linewidth = 1) +
  geom_point(color = "#16324f", size = 3) +
  scale_x_continuous(
    breaks = tabla_varianza$componente,
    labels = tabla_varianza$nombre
  ) +
  scale_y_continuous(
    limits = c(0, 1),
    breaks = seq(0, 1, 0.1),
    labels = function(x) paste0(round(100 * x), "%")
  ) +
  labs(
    title = "Scree plot: varianza acumulada",
    subtitle = "Las líneas señalan los umbrales de 80 % y 95 %",
    x = "Número de componentes",
    y = "Varianza explicada acumulada"
  )
```

<div class="respuesta">
**Respuesta 2.** La curva siempre es creciente porque cada componente añade 
varianza explicada. Las líneas horizontales representan 80 % y 95 %, mientras 
que las líneas verticales identifican el primer número de componentes que 
alcanza cada umbral.
</div>

## *Loadings* de PC1 y PC2

Los *loadings* son los coeficientes de las combinaciones lineales que definen 
cada componente. Una magnitud absoluta alta indica mayor contribución; el signo 
indica la dirección dentro del componente.

```{r tabla-loadings}
loadings <- as.data.frame(pca$rotation[, 1:2, drop = FALSE]) |>
  rownames_to_column("variable") |>
  as_tibble() |>
  pivot_longer(
    cols = c(PC1, PC2),
    names_to = "componente",
    values_to = "carga"
  ) |>
  mutate(carga_absoluta = abs(carga))

kable(
  loadings |>
    select(variable, componente, carga, carga_absoluta),
  digits = 4,
  align = c("l", "l", "r", "r"),
  caption = "Loadings de los dos primeros componentes"
)
```

### Variables dominantes

Se seleccionan las dos variables con mayor carga absoluta en cada componente.

```{r variables-dominantes}
dominantes <- loadings |>
  group_by(componente) |>
  arrange(desc(carga_absoluta), .by_group = TRUE) |>
  slice_head(n = 2) |>
  ungroup()

kable(
  dominantes |>
    select(componente, variable, carga, carga_absoluta),
  digits = 4,
  align = c("l", "l", "r", "r"),
  caption = "Variables dominantes por componente"
)
```

```{r texto-loadings, include=FALSE}
describir_componente <- function(nombre_componente) {
  loadings |>
    filter(componente == nombre_componente) |>
    arrange(desc(carga_absoluta)) |>
    slice_head(n = 2) |>
    transmute(
      texto = paste0(
        variable,
        if_else(carga >= 0, " (+)", " (-)")
      )
    ) |>
    pull(texto) |>
    paste(collapse = " y ")
}

descripcion_pc1 <- describir_componente("PC1")
descripcion_pc2 <- describir_componente("PC2")
```

<div class="respuesta">
**Respuesta 3.** Las variables con mayor carga absoluta en PC1 son 
`r descripcion_pc1`; en PC2 son `r descripcion_pc2`. La interpretación debe 
considerar conjuntamente magnitud y signo: variables con el mismo signo cambian 
en la misma dirección dentro del componente, mientras que signos opuestos 
representan un contraste.
</div>

```{r grafico-loadings}
ggplot(loadings, aes(x = reorder(variable, carga), y = carga, fill = carga > 0)) +
  geom_hline(yintercept = 0, color = "#555555", linewidth = 0.6) +
  geom_col(show.legend = FALSE) +
  coord_flip() +
  facet_wrap(vars(componente), scales = "free_y") +
  scale_fill_manual(values = c(`TRUE` = "#2457a6", `FALSE` = "#c05a20")) +
  labs(
    title = "Loadings de PC1 y PC2",
    subtitle = "La importancia se evalúa por la magnitud absoluta de la barra",
    x = NULL,
    y = "Loading"
  )
```

En el contexto del Titanic:

- `age` representa la edad del pasajero.
- `fare` aproxima el valor económico del tiquete.
- `sibsp` y `parch` reflejan acompañamiento familiar a bordo.
- `pclass` es ordinal: valores altos indican una clase de viaje más baja 
  —tercera clase frente a primera—.

Por tanto, un componente dominado por `sibsp` y `parch` puede interpretarse 
como una dimensión de **acompañamiento o tamaño familiar**; uno dominado por 
`fare` y `pclass`, especialmente con signos opuestos, puede reflejar una 
dimensión de **posición socioeconómica o condiciones de viaje**; y una carga 
alta de `age` introduce una dimensión de **ciclo de vida**. La interpretación 
concreta debe ajustarse a los signos y magnitudes que aparecen en la tabla.

<div class="nota">
**Precauciones.** El signo completo de un componente puede invertirse sin 
cambiar el PCA; por ello importa el patrón relativo de signos, no que una carga 
sea positiva por sí misma. Además, `pclass` es ordinal y aquí se trata como 
numérica, una simplificación que debe reconocerse al interpretar distancias.
</div>

## K-Means sobre dos representaciones

### Funciones de evaluación

Las etiquetas 1 y 2 de K-Means son arbitrarias. Por esta razón se utiliza una 
exactitud con la mejor alineación posible de etiquetas y el índice Rand ajustado 
(ARI), que es invariante al nombre de los grupos y corrige el acuerdo esperado 
por azar.

```{r funciones-evaluacion}
exactitud_binaria_optima <- function(cluster, verdad) {
  niveles_cluster <- sort(unique(cluster))

  if (length(niveles_cluster) != 2) {
    return(NA_real_)
  }

  prediccion <- as.integer(cluster == niveles_cluster[2])
  max(
    mean(prediccion == verdad),
    mean((1L - prediccion) == verdad)
  )
}

indice_rand_ajustado <- function(cluster, verdad) {
  tabla <- table(cluster, verdad)
  combinar_2 <- function(x) x * (x - 1) / 2

  suma_celdas <- sum(combinar_2(tabla))
  suma_filas <- sum(combinar_2(rowSums(tabla)))
  suma_columnas <- sum(combinar_2(colSums(tabla)))
  total_pares <- combinar_2(sum(tabla))

  esperado <- suma_filas * suma_columnas / total_pares
  maximo <- 0.5 * (suma_filas + suma_columnas)
  denominador <- maximo - esperado

  if (abs(denominador) < .Machine$double.eps) {
    return(NA_real_)
  }

  (suma_celdas - esperado) / denominador
}
```

### Ajuste de los dos modelos

Para la matriz original se utiliza `X_escalada`, es decir, las cinco variables 
en la misma escala. Para la representación reducida se emplean directamente 
los puntajes de PC1 y PC2; no se vuelven a escalar, con el fin de conservar la 
varianza relativa que asigna el PCA.

```{r ajustar-kmeans}
set.seed(42)
kmeans_X <- kmeans(
  X_escalada,
  centers = 2,
  nstart = 50,
  iter.max = 100
)

puntajes_PC12 <- pca$x[, 1:2, drop = FALSE]

set.seed(42)
kmeans_PC12 <- kmeans(
  puntajes_PC12,
  centers = 2,
  nstart = 50,
  iter.max = 100
)

supervivencia <- datos_modelo$survived
```

### Tablas de contingencia

```{r tablas-contingencia}
tabla_X <- table(
  Cluster = kmeans_X$cluster,
  Survived = supervivencia
)

tabla_PC12 <- table(
  Cluster = kmeans_PC12$cluster,
  Survived = supervivencia
)

kable(
  addmargins(tabla_X),
  caption = "K-Means sobre X escalada frente a survived"
)

kable(
  addmargins(tabla_PC12),
  caption = "K-Means sobre PC1 y PC2 frente a survived"
)
```

### Métricas de coincidencia

```{r metricas-kmeans}
resumen_kmeans <- tibble(
  representacion = c("X escalada (5 variables)", "PC1 y PC2"),
  exactitud_alineada = c(
    exactitud_binaria_optima(kmeans_X$cluster, supervivencia),
    exactitud_binaria_optima(kmeans_PC12$cluster, supervivencia)
  ),
  ari = c(
    indice_rand_ajustado(kmeans_X$cluster, supervivencia),
    indice_rand_ajustado(kmeans_PC12$cluster, supervivencia)
  ),
  suma_cuadrados_intra = c(
    kmeans_X$tot.withinss,
    kmeans_PC12$tot.withinss
  )
)

kable(
  resumen_kmeans,
  digits = c(0, 4, 4, 3),
  align = c("l", "r", "r", "r"),
  caption = "Comparación de los agrupamientos con la supervivencia"
)
```

```{r conclusion-kmeans, include=FALSE}
diferencia_ari <- resumen_kmeans$ari[1] - resumen_kmeans$ari[2]
diferencia_exactitud <-
  resumen_kmeans$exactitud_alineada[1] -
  resumen_kmeans$exactitud_alineada[2]

if (is.finite(diferencia_ari) && abs(diferencia_ari) > 1e-12) {
  mejor_representacion <- if (
    diferencia_ari > 0
  ) "X escalada con cinco variables" else "los dos primeros componentes"

  criterio_decision <- "el mayor índice Rand ajustado"
} else if (
  is.finite(diferencia_exactitud) && abs(diferencia_exactitud) > 1e-12
) {
  mejor_representacion <- if (
    diferencia_exactitud > 0
  ) "X escalada con cinco variables" else "los dos primeros componentes"

  criterio_decision <- "la mayor exactitud después de alinear las etiquetas"
} else {
  mejor_representacion <- "ninguna: ambas producen la misma coincidencia"
  criterio_decision <- "el empate de las métricas calculadas"
}
```

<div class="respuesta">
**Respuesta 4.** De acuerdo con `r criterio_decision`, la representación que 
coincide mejor con `survived` es **`r mejor_representacion`**. La conclusión es 
empírica y corresponde a los casos completos del archivo analizado.
</div>

### Visualización de la composición de los grupos

```{r grafico-clusters-supervivencia}
datos_clusters <- tibble(
  survived = factor(
    supervivencia,
    levels = c(0, 1),
    labels = c("No sobrevivió", "Sobrevivió")
  ),
  `X escalada (5 variables)` = factor(kmeans_X$cluster),
  `PC1 y PC2` = factor(kmeans_PC12$cluster)
) |>
  pivot_longer(
    cols = -survived,
    names_to = "representacion",
    values_to = "cluster"
  )

ggplot(datos_clusters, aes(x = cluster, fill = survived)) +
  geom_bar(position = "fill") +
  facet_wrap(vars(representacion)) +
  scale_y_continuous(
    breaks = seq(0, 1, 0.2),
    labels = function(x) paste0(round(100 * x), "%")
  ) +
  scale_fill_manual(values = c("#8e2f2f", "#27835b")) +
  labs(
    title = "Supervivencia dentro de los grupos K-Means",
    subtitle = "Las barras muestran proporciones, no tamaños absolutos",
    x = "Grupo",
    y = "Composición del grupo",
    fill = NULL
  )
```

### Puntajes de los dos primeros componentes

```{r grafico-pca-supervivencia}
datos_puntajes <- tibble(
  PC1 = pca$x[, 1],
  PC2 = pca$x[, 2],
  survived = factor(
    supervivencia,
    levels = c(0, 1),
    labels = c("No sobrevivió", "Sobrevivió")
  ),
  cluster = factor(kmeans_PC12$cluster)
)

ggplot(datos_puntajes, aes(x = PC1, y = PC2, color = survived, shape = cluster)) +
  geom_point(alpha = 0.7, size = 2) +
  scale_color_manual(values = c("#8e2f2f", "#27835b")) +
  labs(
    title = "Pasajeros en el plano PC1–PC2",
    subtitle = "Color: supervivencia observada; forma: grupo K-Means",
    x = "PC1",
    y = "PC2",
    color = NULL,
    shape = "Grupo"
  )
```

<div class="nota">
**Alcance de la comparación.** K-Means es un método no supervisado: busca 
grupos compactos, no maximiza la predicción de `survived`. Una coincidencia 
baja no implica que el algoritmo esté mal ejecutado; indica que la geometría de 
estas cinco variables no reproduce de manera directa la clasificación de 
supervivencia. Además, agrupar sobre los cinco componentes sería equivalente a 
agrupar sobre `X_escalada`, porque el PCA completo es una rotación ortogonal. 
Las diferencias aparecen aquí porque la segunda alternativa conserva solo PC1 
y PC2.
</div>


