---
title: "Taller 5 Mineria de datos"
format: pdf
author: Sergio Martinez Vallejo
---

Ejercicio 1: clasificación de tipos de datos

Para cada fuente de datos, indique: (a) si es estructurada, semi-estructurada o no estructurada; (b) la razón; (c) el paso de preprocesamiento mínimo para convertirla en un tibble analizable.

1.) Microdatos GEIH del DANE (archivo .csv de 300.000 filas).

La GEIH es un archivo csv, por su naturaleza es una base de datos estructurada.

2.) Respuesta JSON de la API pública datos.gov.co con indicadores de calidad del aire.

Semi-estruturada, el tipo de datos JSON no son estructurados del todo, tienen esp

3.) Grabaciones de audio de audiencias judiciales de la Rama Judicial.

No estructurada, los audios son tipos de datos que no tienen una estructurada

4.) Factura electrónica emitida por la DIAN (formato XML) Tabla HTML de Wikipedia scrapeada con rvest en las clases 2–3.

Semi-estructurada, bases de datos HTML suelen ser estructurados y no estructurados.

#### 2.) JSON anidado a DataFrame

Descargue el siguiente JSON público con datos de usuarios (incluye campos anidados address y company):

```{r}
library(jsonlite); library(dplyr); library(tibble)
url  <- "https://jsonplaceholder.typicode.com/users"
raw  <- fromJSON(url)

```

### 2-1.) Explore la estructura con str(raw). ¿Qué columnas son listas anidadas?

```{r}
str(raw)
```

Las variables que estan anidadas son address y company. Además, dentro de la lista address existe una variable llamada geo, la cual esta doblemente anidada.

### 2-2.) Aplane el objeto a un tibble con una fila por usuario, extrayendo al menos: name, email, address.city, address.geo.lat, address.geo.lng y company.name.

```{r}
#| warning: false
library(tidyverse)

usuarios <- raw %>%
  unnest(address) %>%
  unnest(geo) %>%
  unnest(company, names_sep = "_") %>%
  select(
    name,
    email,
    city,
    lat,
    lng,
    company_name
  ) %>%
  rename(
    address.city = city,
    address.geo.lat = lat,
    address.geo.lng = lng,
    company.name = company_name
  )

usuarios
```

### 2-3.) ¿Qué tipo de dato es esta fuente? ¿Por qué fromJSON no produce directamente un tibble plano?

El tipo de datos de esta fuente es semi-estructurada (debido a son JSON), este ordena la información mediante claves y valores y además permite tener datos anidados. fromJSON() no produce directamente un tibble plano ya que existen variables que son anidada.

##### Ejercicio 3: matriz de diseño

Con titanic.csv y las variables age, fare, sibsp, parch (elimine NA):

### 3-1.) Construya X centrada y escalada con scale(). Reporte sus dimensiones y la memoria que ocupa.

```{r}

#datos titatic.csv
titanic <- read.csv(
  "https://raw.githubusercontent.com/datasciencedojo/datasets/master/titanic.csv"
)

# Seleccionar variables y eliminar NA
data <- titanic[, c("Age", "Fare", "SibSp", "Parch")]
data <- na.omit(data)

# Construir x centrada con scale
x <- scale(data)

# Dimension de x
dim(x)

# Memoria de x
object.size(x)

```

### 3-2.) Calcule XTX. ¿Qué representa la diagonal cuando X está escalada?

```{r}
# Calcular x'x
xtx <- t(x) %*% x
xtx

# Diagonal de X'X
diag(xtx)
```

### 3-3.) Construya la versión dispersa con Matrix(X, sparse = TRUE). Compare el tamaño en memoria con object.size(). ¿Tiene sentido usar formato disperso aquí?

```{r}
# Crear versión dispersa
x_dispersa <- Matrix(x, sparse = TRUE)

# Comparar memoria
object.size(x)
object.size(x_dispersa)
```

¿Tiene sentido usar formato disperso aquí?

```{r}
# Proporción de ceros
mean(x == 0)

```

Para este caso no tiene sentido usar un formato disperso, cuando hacemos un conteo de 0 y realizamos la media de estos, damos cuenta de que la media es 0. Es decir, que no hay espacios, por lo que usar una matriz dispersa no funciona.
