---
title: "Practica de Web Scrapping 1"
format: html
editor: visual
---

Colocando los paquetes necesarios para realizar web scrapping

## Paquetes

```{r}
paquetes <- c("httr2",
  "rvest", "xml2", "dplyr", "stringr",  "purrr", "janitor", "readr", "knitr"
)
# Verificamos qué paquetes faltan. La instalación se hace por fuera de la
# compilación para evitar cambios inesperados en el entorno del estudiante.
instalados <- rownames(installed.packages())
pendientes <- setdiff(paquetes, instalados)

if (length(pendientes) > 0) {
  stop(
    "Faltan paquetes: ", paste(pendientes, collapse = ", "),
    ". Instálelos con install.packages(c(",
    paste(sprintf('"%s"', pendientes), collapse = ", "), "))"
  )
}

# Cargamos los paquetes sin mostrar mensajes
invisible(lapply(paquetes, library, character.only = TRUE))
```

## URL 1

lectura de la URL

```{r}
url_quotes <- "https://quotes.toscrape.com/"

# Leemos el HTML de la página
pagina_quotes <- read_html(url_quotes)
pagina_quotes
```

partes de la pagina

```{r}
pagina_quotes %>%
  html_element("title") %>%
  html_text2()

# Extraer todos los textos de las citas
citas <- pagina_quotes %>%
  html_elements(".quote .text") %>%
  html_text2()
citas

autores <- pagina_quotes %>%
  html_elements(".quote .author") %>%
  html_text2()
autores
```

### creacion de tabla

```{r}
# Creamos la tabla
tabla_citas <- tibble(
  cita = citas,
  autor = autores
)
tabla_citas
```

### nodos: html_elements

```{r}
# tabla completa. Además del texto y el autor, extraeremos las etiquetas asociadas 
# a cada cita.
nodos_citas <- pagina_quotes %>%
  html_elements(".quote")
nodos_citas
length(nodos_citas)
```

```{r}
# Extraer información por bloque
tabla_citas_completa <- map_dfr(nodos_citas, function(nodo) {
  cita <- nodo %>% html_element(".text") %>% html_text2()
  autor <- nodo %>% html_element(".author") %>% html_text2()
  tags <- nodo %>% html_elements(".tags .tag") %>% html_text2()
  
  tibble(
    cita = cita,
    autor = autor,
    tags = paste(tags, collapse = ", ")
  )
})
# mostrar_tabla(tabla_citas_completa, n = 10, caption = "Citas, autores y etiquetas")
tabla_citas_completa
```

### limpiando citas

```{r}
tabla_citas_limpia <- tabla_citas_completa %>%
  mutate(
    # Quitamos las comillas tipográficas de la cita
    cita = str_replace_all(cita, "[\u201c\u201d]", ""),
    # Eliminamos espacios sobrantes en el texto de la cita
    cita = str_squish(cita),
    # Limpiamos espacios innecesarios en el nombre del autor
    autor = str_squish(autor),
    # Calculamos cuántas etiquetas tiene cada cita
    n_tags = if_else(tags == "", 0L, str_count(tags, ",") + 1L)
  )
# mostrar_tabla(tabla_citas_limpia, n = 10, caption = "Citas limpias con número de etiquetas")
tabla_citas_limpia
```

### conteo por autor

```{r}
tabla_citas_limpia %>%
  count(autor, sort = TRUE) 
# %>%  mostrar_tabla(n = 10, caption = "Autores con más citas")
```

## URL varias

```{r}
# Navegar varias páginas----------------
urls_paginas_quotes <- c(
  "https://quotes.toscrape.com/page/1/",
  "https://quotes.toscrape.com/page/2/",
  "https://quotes.toscrape.com/page/3/"
)
urls_paginas_quotes
```

### funcion con cada pagina extrae html_elements

```{r}
# Definimos una función que recibe la URL de una página
scrapear_quotes <- function(url) {
  # Leemos el HTML de la página
  pagina <- read_html(url)
  # Seleccionamos todos los bloques que contienen citas
  nodos <- pagina %>% html_elements(".quote")
  
  if (length(nodos) == 0) {
    stop("No se encontraron citas en: ", url)
  }
  
  # Recorremos cada bloque de cita y unimos los resultados en una tabla
  map_dfr(nodos, function(nodo) {
    # Extraemos el texto de la cita
    cita <- nodo %>% html_element(".text") %>% html_text2()
    # Extraemos el nombre del autor
    autor <- nodo %>% html_element(".author") %>% html_text2()
    # Extraemos todas las etiquetas asociadas a la cita
    tags <- nodo %>% html_elements(".tag") %>% html_text2()
    
    # Construimos una fila con la información extraída
    tibble(
      # Guardamos la URL de origen
      url_origen = url,
      # Limpiamos comillas y espacios del texto de la cita
      cita = str_squish(str_replace_all(cita, "[\u201c\u201d]", "")),
      # Limpiamos espacios extra en el nombre del autor
      autor = str_squish(autor),
      # Unimos las etiquetas en un solo texto separado por comas
      tags = paste(tags, collapse = ", ")
    )
  })
}
```

aplicar funcion a cada una de las paginas seleccionadas

```{r}
# aplicar funcion a cada una de las paginas seleccionadas
quotes_tres_paginas <- map_dfr(urls_paginas_quotes, scrapear_quotes)
# mostrar_tabla(quotes_tres_paginas, n = 10, caption = "Resultados combinados de varias páginas")
quotes_tres_paginas
```

### resumen de paginas

```{r}
quotes_tres_paginas %>%
  summarise(
    filas = n(),
    autores_unicos = n_distinct(autor),
    citas_duplicadas = sum(duplicated(cita))
  ) 
# %>%  mostrar_tabla(n = 10, caption = "Validación básica del scraping de citas")
```

## Ejemplo Books

```{r}
url_books <- "https://books.toscrape.com/catalogue/page-1.html"
pagina_books <- read_html(url_books)
pagina_books
```

```{r}
nodos_libros <- pagina_books %>%
  html_elements("article.product_pod")
nodos_libros
length(nodos_libros)
```

### funcion books

```{r}
# Recorremos cada bloque de libro y unimos los resultados en una tabla
libros_pagina_1 <- map_dfr(nodos_libros, function(nodo) {
  # Extraemos el título del libro desde el atributo title del enlace
  titulo <- nodo %>%
    html_element("h3 a") %>%
    html_attr("title")
  
  # Extraemos el precio como texto
  precio <- nodo %>%
    html_element(".price_color") %>%
    html_text2()
  
  # Extraemos el texto de disponibilidad del libro
  disponibilidad <- nodo %>%
    html_element(".availability") %>%
    html_text2()
  
  # Extraemos la clase CSS donde está codificado el rating
  rating_clase <- nodo %>%
    html_element("p.star-rating") %>%
    html_attr("class")
  
  # Extraemos el enlace relativo hacia el detalle del libro
  enlace_relativo <- nodo %>%
    html_element("h3 a") %>%
    html_attr("href")
  
  # Construimos una fila con las variables extraídas
  tibble(
    titulo          = titulo,
    precio_texto    = precio,
    disponibilidad  = disponibilidad,
    rating_raw      = rating_clase,
    enlace_relativo = enlace_relativo
  )
})

# mostrar_tabla(libros_pagina_1, n = 10, caption = "Libros extraídos de una página")
head(libros_pagina_1, n=10)
```

limpiar base

### funcion para limpiar una columna particular

```{r}
# Definimos una función para limpiar la clase CSS del rating
limpiar_rating <- function(x) {
  # Quitamos el prefijo "star-rating" y dejamos solo la categoría
  x %>% str_remove("star-rating\\s+")
}
```

### limpiar todas las columnas

```{r}
# Transformamos las variables extraídas a un formato más útil para análisis
libros_pagina_1_limpia <- libros_pagina_1 %>%
  mutate(
    # Convertimos el precio de texto a número
    precio = precio_texto %>%
      str_replace_all("[^0-9\\.]", "") %>%
      as.numeric(),
    
    # Limpiamos la clase del rating para dejar solo su valor
    rating = limpiar_rating(rating_raw),
    
    # Creamos una variable lógica que indica si el libro está disponible
    disponible = str_detect(str_to_lower(disponibilidad), "in stock"),
    
    # Construimos el enlace completo hacia el detalle del libro
    enlace = paste0("https://books.toscrape.com/catalogue/", enlace_relativo)) %>%
  
  # Seleccionamos las variables finales que queremos conservar
  select(titulo, precio, disponibilidad, disponible, rating, enlace)

# # Mostramos la tabla con las variables ya transformadas
# mostrar_tabla(libros_pagina_1_limpia, n = 10, caption = "Libros con variables transformadas")
libros_pagina_1_limpia
```

### funcion scrap entre paginas

```{r}
urls_books <- paste0(
  "https://books.toscrape.com/catalogue/page-",
  1:3,
  ".html"
)
urls_books
```

```{r}
scrapear_libros <- function(url) {
  
  # Leemos el HTML de la página indicada
  pagina <- read_html(url)
  
  # Seleccionamos todos los bloques que representan libros
  nodos  <- pagina %>%
    html_elements("article.product_pod")
  
  if (length(nodos) == 0) {
    stop("No se encontraron libros en: ", url)
  }
  
  # Recorremos cada bloque y unimos los resultados en una sola tabla
  map_dfr(nodos, function(nodo) {
    # Extraemos el título del libro desde el atributo title
    titulo <- nodo %>%
      html_element("h3 a") %>%
      html_attr("title")
    
    # Extraemos el precio tal como aparece en la página
    precio <- nodo %>%
      html_element(".price_color") %>%
      html_text2()
    
    # Extraemos el texto de disponibilidad
    disponibilidad <- nodo %>%
      html_element(".availability") %>%
      html_text2()
    # Extraemos la clase CSS que contiene la información del rating
    rating_raw <- nodo %>%
      html_element("p.star-rating") %>%
      html_attr("class")
    
    # Extraemos el enlace relativo hacia la página de detalle
    enlace_relativo <- nodo %>%
      html_element("h3 a") %>%
      html_attr("href")
    
    # Construimos una fila con los datos limpios y listos para analizar
    tibble(
      url_origen     = url,
      titulo         = titulo,
      precio         = precio %>% str_replace_all("[^0-9\\.]", "") %>% as.numeric(),
      disponibilidad = str_squish(disponibilidad),
      rating         = rating_raw %>% str_remove("star-rating\\s+"),
      enlace         = paste0("https://books.toscrape.com/catalogue/", enlace_relativo)
    )
  })
}
```

```{r}
# aplicar funcion
libros_varias_paginas <- map_dfr(urls_books, scrapear_libros)
# mostrar_tabla(libros_varias_paginas, n = 10, caption = "Libros combinados de varias páginas")
libros_varias_paginas
```

```{r}
# Cuántos libros hay en cada categoría
libros_varias_paginas %>%
  count(rating, sort = TRUE) # %>% mostrar_tabla(n = 10, caption = "Conteo de libros por rating")
```

```{r}
# Resumen de precios
libros_varias_paginas %>%
  summarise(
    n_libros        = n(),
    precio_promedio = mean(precio, na.rm = TRUE),
    precio_min      = min(precio, na.rm = TRUE),
    precio_max      = max(precio, na.rm = TRUE)
  ) # %>%  mostrar_tabla(n = 10, caption = "Resumen de precios del catálogo")
```

## URL Tabla - extraer tablas

```{r}
# Definimos la URL de una página que contiene tablas HTML
url_tabla <- "https://www.w3schools.com/html/html_tables.asp"
# Leemos el HTML de la página
pagina_tabla <- read_html(url_tabla)

# Extraemos todas las tablas HTML y las convertimos en data frames
tablas <- pagina_tabla %>%
  html_table(fill = TRUE)
tablas
```

```{r}
if (length(tablas) == 0) {
  stop("No se encontraron tablas en: ", url_tabla)
}
# Contamos cuántas tablas fueron encontradas en la página
length(tablas)
```

```{r}
# Tomamos la primera tabla extraída y limpiamos sus nombres de columnas
tabla_ejemplo <- tablas[[1]] %>%
  janitor::clean_names()

# # Mostramos la tabla con formato amigable para el reporte
# mostrar_tabla(tabla_ejemplo, n = 10, caption = "Ejemplo de tabla HTML extraída directamente")
tabla_ejemplo
```

## Buenas practicas

### Crear funciones

### Validar resultados

```{r}
# Calculamos un resumen rápido para validar la calidad del scraping
libros_varias_paginas %>%
  summarise(
    filas             = n(),
    titulos_unicos    = n_distinct(titulo),
    faltantes_precio  = sum(is.na(precio)),
    duplicados_titulo = sum(duplicated(titulo))
  )
```

### recorrer URLs

Respetar el sitio y limitar las solicitudes

```{r}
# Recorremos cada URL del catálogo
for (u in urls_books) {
  # Hacemos una pausa de 1 segundo entre peticiones
  Sys.sleep(1)
  # Mostramos en consola la URL que se está procesando
  print(u)
  # Aquí iría la lectura de la página
  # read_html(u)
}
```

### guardar URL csv

Guardar resultados intermedios

```{r}
getwd()
# Guardamos las citas extraídas en un archivo CSV
write_csv(quotes_tres_paginas, "quotes_tres_paginas.csv")
# Guardamos los libros extraídos en otro archivo CSV
write_csv(libros_varias_paginas, "libros_varias_paginas.csv")
```

### Manejo errores (basico)

```{r}
# Capturamos tanto el resultado como el error para poder diagnosticarlo
scrapear_libros_seguro <- purrr::safely(scrapear_libros) # dentro funcion
respuestas <- map(urls_books, scrapear_libros_seguro)
respuestas
```

```{r}
# Unimos las respuestas exitosas
resultado_seguro <- respuestas %>%
  map("result") %>%
  compact() %>%
  list_rbind()
resultado_seguro

# Registramos la URL y el mensaje de cada error
errores_scraping <- tibble(
  url = urls_books,
  error = map_chr(
    respuestas,
    ~ if (is.null(.x$error)) NA_character_ else conditionMessage(.x$error)
  )
) %>%
  filter(!is.na(error))
errores_scraping
```

## Ejercicio

```{r, pquetes, warning=FALSE, message=FALSE}
paquetes <- c("httr",
  "rvest", "xml2", "dplyr", "stringr",  "purrr", "janitor", "readr", "knitr"
)
# Verificamos qué paquetes faltan. La instalación se hace por fuera de la
# compilación para evitar cambios inesperados en el entorno del estudiante.
instalados <- rownames(installed.packages())
pendientes <- setdiff(paquetes, instalados)

if (length(pendientes) > 0) {
  stop(
    "Faltan paquetes: ", paste(pendientes, collapse = ", "),
    ". Instálelos con install.packages(c(",
    paste(sprintf('"%s"', pendientes), collapse = ", "), "))"
  )
}

# Cargamos los paquetes sin mostrar mensajes
invisible(lapply(paquetes, library, character.only = TRUE))
```

Haciendo con una sola pagina

```{r, warning=FALSE}
# condiciones de busqueda
meses <- c("february")
años <- 2025

# creacion de varias paginas
urls_clima <- paste0(
  "https://www.accuweather.com/es/co/bogota/107487/",
  meses,
  "-weather/107487?year=",
  años,
  ".html"
)
urls_clima

# ojo esta funcion solo sirve de una url
respuesta <- GET(
    urls_clima,
    add_headers(
      `User-Agent` = "Mozilla/5.0 (Windows NT 10.0; Win64; x64) AppleWebKit/537.36 (KHTML, like Gecko) Chrome/120.0.0.0 Safari/537.36",
      `Accept-Language` = "es-ES,es;q=0.9,en;q=0.8",
      `Accept` = "text/html,application/xhtml+xml,application/xml;q=0.9,image/webp,*/*;q=0.8"
    )
  )
  print(status_code(respuesta))

  if(status_code(respuesta) == 200) {
    pagina <- read_html(content(respuesta, "text", encoding = "UTF-8"))
    print("Conexión exitosa")
  } else {
    print("no conexion")
  }

# una opcion es buscando los posibles selectores, uno a uno
html_elements(pagina, "div")
html_elements(pagina, "div.two-column-page-content")
html_elements(pagina, "div.page-column-1")
html_elements(pagina, "div.page-content.content-module")
html_elements(pagina, "div.monthly-component")

# encontrar el selector de una pagina (click derecho - inspeccionar - )
# seleccionando me muestra los elements que debo seleccionar
## esta es la tabla general
nodos <- pagina %>% html_elements("div.page-content.content-module")
class(nodos)

## esta el año
año <- nodos %>% html_elements("div.map-dropdown-toggle h2") %>% html_text2() 

## al seleccionar JS patch sale:
# document.querySelector("body > div > div.two-column-page-content > div.page-column-1 > div.page-content.content-module > div.monthly-component > div > div.monthly-calendar > a:nth-child(13) > div.monthly-panel-top > div")
dia <- nodos %>% html_elements("div.monthly-component a div.monthly-panel-top div") %>%
      html_text2()

# document.querySelector("body > div > div.two-column-page-content > div.page-column-1 > div.page-content.content-module > div.monthly-component > div > div.monthly-calendar > a:nth-child(13) > div.temp > div.low")
min <- nodos %>% html_elements("div.monthly-component a div.temp div.low") %>%
      html_text2()
max <- nodos %>% html_elements("div.monthly-component a div.temp div.high") %>%
      html_text2()


library(lubridate)
tabla_mes <- tibble(
  fecha = as.Date(parse_date_time(paste(año[2], año[1], dia[cumsum(dia == "1") == 1]),, orders = "Y-B-d")), # ,locale = "es_ES"
  high =  as.numeric(max[cumsum(dia == "1") == 1] %>% str_replace_all("[°]", "")) ,
  low = as.numeric(min[cumsum(dia == "1") == 1] %>% str_replace_all("[°]", "")) 
  )%>% filter(fecha <= Sys.Date())

tabla_mes
```

ahora si creando la funcion

```{r, warning=FALSE}
# condiciones de busqueda
meses <- c(
"january" , "february" , "march", "april", "may", "june", "july", "august", 
"september", "october", "november", "december"
)
años <- 2025:2026

# creacion de varias paginas
urls_clima <- paste0(
  "https://www.accuweather.com/es/co/bogota/107487/",
  meses,
  "-weather/107487?year=",
  años,
  ".html"
)
urls_clima

scrapear_clima <- function(url) {
  Sys.sleep(7)
  print(paste0("conectado a:",url))
  respuesta <- GET(
    url,
    add_headers(
      `User-Agent` = "Mozilla/5.0 (Windows NT 10.0; Win64; x64) AppleWebKit/537.36 (KHTML, like Gecko) Chrome/120.0.0.0 Safari/537.36",
      `Accept-Language` = "es-ES,es;q=0.9,en;q=0.8",
      `Accept` = "text/html,application/xhtml+xml,application/xml;q=0.9,image/webp,*/*;q=0.8" 
    )
  )
  print(status_code(respuesta))
  if(status_code(respuesta) == 200) {
    pagina <- read_html(content(respuesta, "text", encoding = "UTF-8"))
    print("Conexión exitosa")
  } else {
    print("no conexion")
  }
  nodos <- pagina %>% html_elements("div.page-content.content-module")
  
  map_dfr(nodos, function(nodo,tabla_mes) {
  año <- nodo %>% html_elements("div.map-dropdown-toggle h2") %>% html_text2() 
  dia <- nodo %>% html_elements("div.monthly-component a div.monthly-panel-top div") %>%
    html_text2()
  min <- nodo %>% html_elements("div.monthly-component a div.temp div.low") %>%
    html_text2()
  max <- nodo %>% html_elements("div.monthly-component a div.temp div.high") %>%
    html_text2()
  
  tabla_mes <- tibble(
    fecha = as.Date(parse_date_time(paste(año[2], año[1], dia[cumsum(dia == "1") == 1]),, orders = "Y-B-d")),#,locale = "es_ES"
    high =  as.numeric(max[cumsum(dia == "1") == 1] %>% str_replace_all("[°]", "")) ,
    low = as.numeric(min[cumsum(dia == "1") == 1] %>% str_replace_all("[°]", "")) 
  )%>%
    filter(fecha <= Sys.Date())
  
  write_csv(tabla_mes, "base_clima_bogota.csv", append = TRUE)
  return(tabla_mes)}
  )
}

datos_clima_final <- map_dfr(urls_clima, scrapear_clima) 
```
