---
title: "Taller 5: Mineria"
format: html
editor: visual
---
## Ejercicio 1
1.Microdatos GEIH del DANE (archivo .csv de 300.000 filas)**Estructurados**

2. Respuesta JSON de la API pública datos.gov.co con indicadores de calidad del aire**Semiestructurado**

3. Grabaciones de audio de audiencias judiciales de la Rama Judicial **No estructurados**

4.Factura electrónica emitida por la DIAN (formato XML)**Semiestructurados**

5.Tabla HTML de Wikipedia scrapeada con rvest en las clases 2–3**Semiestruturados**

##Ejercicio 2

```{r}

library(jsonlite); library(dplyr); library(tibble)
url  <- "https://jsonplaceholder.typicode.com/users"
raw  <- fromJSON(url)

```

1. Explore la estructura con str(raw). ¿Qué columnas son listas anidadas?

```{r}
str(raw)
```
Las columnas anidadas son adress y company

2. Aplane el objeto a un tibble con una fila por usuario, extrayendo al menos: name, email, address.city, address.geo.lat, address.geo.lng y company.name.

```{r}
library(jsonlite)
library(dplyr)
library(tidyr)

# Aplanar la estructura JSON y convertir a tibble
df_plano <- raw %>% 
  jsonlite::flatten(recursive = TRUE) %>% 
  as_tibble() %>% 
  select(
    name, 
    email, 
    address.city, 
    address.geo.lat, 
    address.geo.lng, 
    company.name
  )

# Visualizar el resultado
print(df_plano)
```

3. ¿Qué tipo de dato es esta fuente? ¿Por qué fromJSON no produce directamente un tibble plano?

Es una fuente en formato JSON, estructurada como una lista de objetos , y fromJSON no produce directamente un tibble plano porque address y company contienen objetos anidados en el JSON original, jsonlite los representa creando data frames
dentro de las columnas del data frame principal


##Ejercicio 3

1. Construya X centrada y escalada con scale(). Reporte sus dimensiones y la memoria que ocupa.

```{r}
install.packages("titanic")
library(titanic)
library(dplyr)
library(Matrix)

titanic <- read.csv("titanic.csv")
df_clean <- titanic %>% 
  rename_with(tolower) %>% 
  select(age, fare, sibsp, parch) %>% 
  na.omit()
X <- scale(df_clean)
dim(X);object.size(X)    
```
2. Calcule $X^TX$ ¿Qué representa la diagonal cuando X está escalada?
```{r}
XtX <- t(X) %*% X
print(XtX)
```
3. Construya la versión dispersa con Matrix(X, sparse = TRUE). Compare el tamaño en memoria con object.size(). ¿Tiene sentido usar formato disperso aquí?

```{r}
X_sparse <- Matrix(X, sparse = TRUE)
object.size(X)        ;object.size(X_sparse) 
```

4. ¿Qué estructura de datos usaría para modelar las relaciones familiares entre pasajeros (sibsp, parch)? Justifique.

Utilizaria un grafo, porque se podrian representar los pasajeros como los nodos de los vertices y los vinculos son aristas


##Ejercicio 4

1. Para cada p, genere 500 puntos uniformes en $[0,1]^p$ y calcule 200 distancias euclidianas entre pares. Reporte la distancia media y el coeficiente de variación (CV).
```{r}
library(dplyr)
set.seed(42)
p_values <- c(1, 2, 5, 10, 50, 100, 500, 1000, 5000)
punto1_resultados <- lapply(p_values, function(p) {
  matriz <- matrix(runif(500 * p), nrow = 500, ncol = p)
  
  idx1 <- sample(1:500, 200, replace = TRUE)
  idx2 <- sample(1:500, 200, replace = TRUE)
  
  distancias <- sapply(1:200, function(i) {
    sqrt(sum((matriz[idx1[i], ] - matriz[idx2[i], ])^2))
  })
  
  tibble(
    p = p,
    distancia_media = mean(distancias),
    cv = sd(distancias) / mean(distancias)
  )
}) %>% bind_rows()


print(punto1_resultados)
```

2.Grafique distancia media y CV vs. p (escala log en x) con ggplot2.

```{r}
library(ggplot2)
library(dplyr)
library(tidyr)

datos_grafica <- punto1_resultados %>%
  pivot_longer(
    cols = c(distancia_media, cv), 
    names_to = "Metrica", 
    values_to = "Valor"
  ) %>%
  mutate(Metrica = factor(Metrica, labels = c("Coeficiente de Variación (CV)", "Distancia Media")))

ggplot(datos_grafica, aes(x = p, y = Valor, color = Metrica)) +
  geom_line(linewidth = 1) +
  geom_point(size = 2.5) +
  scale_x_log10(breaks = p_values) +
  facet_wrap(~Metrica, scales = "free_y") +
  theme_minimal() +
  labs(
    title = "Efecto de la Dimensión p en las Distancias Euclidianas",
    x = "Dimensión p (Escala Logarítmica)",
    y = "Valor de la Métrica",
    color = "Métrica"
  ) +
  theme(legend.position = "none")

```

3. ¿A partir de qué p el CV cae por debajo del 5%? ¿Qué implica esto para K-NN?

El coeficiente de variación cae por debajo del 5% a partir de $p = 100$ (o $p = 50$ según la variación de la muestra).

4. ¿A partir de qué p el CV cae por debajo del 5%? ¿Qué implica esto para K-NN?

```{r}
set.seed(42)

p_values <- c(1, 2, 5, 10, 50, 100, 500, 1000, 5000)

dist_coseno <- function(u, v) {
  1 - sum(u * v) / (sqrt(sum(u^2)) * sqrt(sum(v^2)))
}

punto4_resultados <- lapply(p_values, function(p) {
  matriz <- matrix(runif(500 * p), nrow = 500, ncol = p)
  
  idx1 <- sample(1:500, 200, replace = TRUE)
  idx2 <- sample(1:500, 200, replace = TRUE)
  distancias <- sapply(1:200, function(i) {
    dist_coseno(matriz[idx1[i], ], matriz[idx2[i], ])
  })
  
  tibble(
    p = p,
    distancia_media = mean(distancias),
    cv = sd(distancias) / mean(distancias)
  )
}) %>% bind_rows()

print(punto4_resultados)
```


##Ejercicio 5 

1. Aplique PCA con prcomp(..., scale. = TRUE). ¿Cuántos componentes son necesarios para retener ≥ 80% de la varianza? ¿Y para ≥ 95%?

```{r}
titanic <- read.csv("titanic.csv")
df_pca <- titanic %>% 
  rename_with(tolower) %>% 
  select(age, fare, sibsp, parch, pclass, survived) %>% 
  na.omit()
X <- df_pca %>% select(-survived)
pca_res <- prcomp(X, scale. = TRUE)
summary_pca <- summary(pca_res)
var_exp <- summary_pca$importance[2, ]
var_acum <- summary_pca$importance[3, ]
print(var_acum)

n_80 <- min(which(var_acum >= 0.80))
n_95 <- min(which(var_acum >= 0.95))
cat("\nComponentes para >= 80%:", n_80)
cat("\nComponentes para >= 95%:", n_95, "\n")
```


2. Grafique el scree plot (varianza acumulada vs. número de componente) con ggplot2.

```{r}
df_scree <- data.frame(
  PC = 1:length(var_acum),
  VarAcum = var_acum
)
ggplot(df_scree, aes(x = PC, y = VarAcum)) +
  geom_line(color = "steelblue", linewidth = 1) +
  geom_point(color = "steelblue", size = 3) +
  geom_hline(yintercept = c(0.80, 0.95), linetype = "dashed", color = "red") +
  scale_y_continuous(labels = scales::percent, limits = c(0, 1)) +
  scale_x_continuous(breaks = 1:5) +
  theme_minimal() +
  labs(
    title = "Scree Plot: Varianza Acumulada por PC",
    x = "Número de Componente Principal",
    y = "Varianza Explicada Acumulada"
  )
```
3. Examine los loadings de PC1 y PC2. ¿Qué variables dominan cada componente? Proponga una interpretación en el contexto del Titanic.

```{r}
loadings <- pca_res$rotation[, 1:2]
print(loadings)
```


