---
title: "Taller 3 - Tipos de Datos y Estructuras"
author: "Laura Katherine Martinez Castiblanco"
output:
  html_document:
    theme: flatly
    toc: false
    self_contained: true
    code_folding: hide
    mathjax: default
editor_options: 
  markdown: 
    wrap: sentence
---

```{r setup, include=FALSE}
knitr::opts_chunk$set(
  echo = TRUE,
  message = FALSE,
  warning = FALSE
)
```


```{r librerias y conexion, include=FALSE}
# Instalamos los paquetes necesarios
paquetes  <- c("DBI", "RSQLite", "dplyr", "knitr")
instalados <- rownames(installed.packages())
pendientes <- setdiff(paquetes, instalados)
if (length(pendientes) > 0) install.packages(pendientes)

library(DBI)
library(RSQLite)
library(dplyr)
library(knitr)
library(kableExtra) 

```


```{r librerias, include=FALSE}
# Instalamos y cargamos los paquetes necesarios para el Taller 3
paquetes  <- c("dplyr", "tibble", "tidyr", "readr", "jsonlite", "xml2", "rvest", "stringr", "janitor", "knitr", "kableExtra")
instalados <- rownames(installed.packages())
pendientes <- setdiff(paquetes, instalados)
if (length(pendientes) > 0) install.packages(pendientes)

library(dplyr)
library(tibble)
library(tidyr)
library(readr)
library(jsonlite)
library(xml2)
library(rvest)
library(stringr)
library(janitor)
library(knitr)
library(kableExtra)
```

# Ejercicio 1: Clasificación de tipos de datos 

Para cada fuente de datos, indique: (a) si es estructurada, semi-estructurada o no estructurada; (b) la razón; (c) el paso de preprocesamiento mínimo para convertirla en un tibble analizable.

```{r tabla_sintesis_ejercicio1, eval=FALSE, include=FALSE, results='asis'}
# Construcción del dataframe sintético con la clasificación de las 5 fuentes
tabla_e1 <- tibble(
  Fuente = c(
    "1. Microdatos GEIH del DANE (.csv)",
    "2. API JSON datos.gov.co (Calidad del aire)",
    "3. Audio de audiencias judiciales (.mp3/.wav)",
    "4. Factura electrónica DIAN (.xml)",
    "5. Tabla HTML de Wikipedia (Scraping)"
  ),
  Tipo_Dato = c(
    "Estructurado",
    "Semi-estructurado",
    "No estructurado",
    "Semi-estructurado",
    "Semi-estructurado"
  ),
  Razon_Teorica = c(
    "Esquema rígido en filas y columnas con tipos de datos fijos predefinidos.",
    "Formato auto-descriptivo clave-valor con listas/arreglos anidados.",
    "Serie temporal continua de ondas sonoras sin atributos ni campos tabulares.",
    "Documento jerárquico basado en un árbol de etiquetas XML / UBL.",
    "Estructura tabular delimitada por marcado HTML (<table>, <tr>, <td>)."
  ),
  Preprocesamiento_Minimo = c(
    "readr::read_csv() con tipos de columna explícitos y manejo de NAs.",
    "jsonlite::fromJSON() + tidyr::hoist() / unnest_wider() para aplanar listas.",
    "ASR (Speech-to-Text) a texto -> Tokenización/TF-IDF O extracción de MFCC.",
    "xml2::read_xml() + XPath para extraer nodos -> purrr/map_dfr() a tibble.",
    "rvest::read_html() + html_element('table') %>% html_table() + clean_names()."
  )
)

# Renderizado de la tabla interactiva HTML
kable(
  tabla_e1, 
  format = "html",
  caption = "Tabla 1.1: Clasificación taxonómica y flujo de preprocesamiento mínimo por fuente de datos",
  col.names = c("Fuente de Datos", "Tipo de Dato", "Justificación", "Preprocesamiento Mínimo en R"),
  table.attr = 'class="table table-striped table-hover table-bordered table-condensed"'
) %>%
  kable_styling(full_width = TRUE, bootstrap_options = c("striped", "hover", "condensed"))
```


### 1. Microdatos GEIH del DANE (Archivo `.csv` de 300.000 filas)

* **(a) Clasificación:** **Estructurado**.
* **(b) Razón:** Posee un esquema explícito rígido predefinido donde cada columna representa una variable con tipo de dato fijo (entero, numérico, carácter) y cada fila corresponde a una observación (hogar/persona). No requiere parsing de árbol ni inferencia de etiquetas en memoria.
* **(c) Paso de preprocesamiento mínimo:**
  1. Lectura directa mediante `readr::read_csv()` por su eficiencia computacional en archivos de gran tamaño (300k+ filas).
  2. Especificación explícita de tipos de columna (`col_types`) y codificación de caracteres (`locale = locale(encoding = "Latin1")`).
  3. Estandarización de nombres con `janitor::clean_names()` y tratamiento de valores faltantes (`NA`).

```{r e1_demostracion_geih, eval=FALSE, echo=TRUE}
# Ejemplo
geih_raw <- readr::read_csv(
  file = "geih_microdatos.csv",
  locale = readr::locale(encoding = "Latin1"),
  show_col_types = FALSE
) %>%
  janitor::clean_names()
```

---

### 2. Respuesta JSON de la API pública datos.gov.co (Calidad del aire)

* **(a) Clasificación:** **Semi-estructurado**.
* **(b) Razón:** No sigue un esquema relacional estricto, sino una auto-descripción jerárquica mediante pares clave-valor (`key-value`). Aunque `jsonlite::fromJSON()` convierte arreglos simples automáticamente, los campos anidados (como coordenadas o listas de sensores) impiden que sea una matriz o tabla plana bidimensional inmediata.
* **(c) Paso de preprocesamiento mínimo:**
  1. Consumo del endpoint o archivo local con `jsonlite::fromJSON()`.
  2. Aplanamiento jerárquico (*flattening*) y desanidado de listas mediante `tidyr::hoist()` o `tidyr::unnest_wider()` para extraer las métricas (PM2.5, PM10) a vectores numéricos en columnas.
  3. Conversión de las marcas de tiempo a objetos `POSIXct` de fecha/hora.

```{r e1_demostracion_json, eval=FALSE, echo=TRUE}
# Ejemplo
json_raw <- jsonlite::fromJSON("https://datos.gov.co/resource/calidad_aire.json")
json_tbl <- as_tibble(json_raw) %>%
  tidyr::hoist(ubicacion, latitud = "lat", longitud = "lng") %>%
  dplyr::mutate(concentracion_pm25 = as.numeric(concentracion_pm25))
```

---

### 3. Grabaciones de audio de audiencias judiciales de la Rama Judicial

* **(a) Clasificación:** **No estructurado**.
* **(b) Razón:** Es una señal física/acústica continua representada como una secuencia temporal de amplitudes sonoras sin campos, columnas o etiquetas semánticas predefinidas. Un algoritmo de minería tradicional (ej. árboles de decisión o regresión) no puede operar directamente sobre el archivo binario sin una transformación representacional.
* **(c) Paso de preprocesamiento mínimo (Dos enfoques según el objetivo de KDD):**
  * **Opción A (Minería de Texto / NLP):** Transcripción automática mediante un modelo ASR (*Automatic Speech Recognition* como OpenAI Whisper), seguido de limpieza de texto, remoción de *stop words*, tokenización y vectorización en una matriz de términos-documentos (TF-IDF o *embeddings*).
  * **Opción B (Procesamiento de Señal Acústica):** Ventaneo del audio y extracción de características espectrales numéricas (Coeficientes Cepstrales en las Frecuencias de Mel - MFCC, tono, energía) agrupadas en un `tibble` o matriz bidimensional \(X \in \mathbb{R}^{n \times p}\).

---

### 4. Factura electrónica emitida por la DIAN (Formato XML)

* **(a) Clasificación:** **Semi-estructurado**.
* **(b) Razón:** Está estructurado jerárquicamente en forma de árbol (*XML Schema* / UBL) utilizando etiquetas delimitadoras (`<Invoice>`, `<LegalMonetaryTotal>`, `<InvoiceLine>`). Posee léxico estructural estandarizado, pero no es una tabla rectangular bidimensional directa.
* **(c) Paso de preprocesamiento mínimo:**
  1. Lectura del documento XML con `xml2::read_xml()`.
  2. Extracción de nodos clave con expresiones XPath (`xml2::xml_find_all()`, `xml2::xml_text()`).
  3. Mapeo estructurado con `purrr::map_dfr()` o `dplyr::bind_rows()` para definir la granularidad deseada (ej. 1 fila por factura o 1 fila por ítem/producto facturado).

```{r e1_demostracion_xml, eval=FALSE, echo=TRUE}
# Ejemplo
xml_doc <- xml2::read_xml("factura_dian.xml")
items_nodos <- xml2::xml_find_all(xml_doc, "//cac:InvoiceLine")

factura_items <- tibble::tibble(
  item_id     = xml2::xml_text(xml2::xml_find_first(items_nodos, ".//cbc:ID")),
  descripcion = xml2::xml_text(xml2::xml_find_first(items_nodos, ".//cbc:Description")),
  precio      = as.numeric(xml2::xml_text(xml2::xml_find_first(items_nodos, ".//cbc:PriceAmount")))
)
```

---

### 5. Tabla HTML de Wikipedia scrapeada con `rvest`

* **(a) Clasificación:** **Semi-estructurado**.
* **(b) Razón:** Se encuentra delimitada visualmente por el marcado HTML (`<table>`, `<tr>`, `<td>`), pero está embebida en el DOM de una página web, mezclada con código de maquetación, hipervínculos, estilos y cadenas de texto que contienen símbolos o referencias a pie de página (``, `[nota]`).
* **(c) Paso de preprocesamiento mínimo:**
  1. Descarga y parseo del documento con `rvest::read_html()`.
  2. Selección del nodo con `rvest::html_element("table")` y extracción nativa con `rvest::html_table()`.
  3. Limpieza de nombres de columna con `janitor::clean_names()` y remoción de caracteres de ruido mediante expresiones regulares (`stringr::str_replace_all()`, `str_squish()`) para convertir texto a vectores numéricos reales.

```{r e1_demostracion_html, eval=FALSE, echo=TRUE}
# Ejemplo
tabla_wiki <- rvest::read_html("https://es.wikipedia.org/wiki/Ejemplo") %>%
  rvest::html_element("table.wikitable") %>%
  rvest::html_table() %>%
  janitor::clean_names() %>%
  dplyr::mutate(
    poblacion = stringr::str_replace_all(poblacion, "\\[.*\\]|,", "") %>% as.numeric()
  )
```


# Ejercicio 2: JSON anidado a DataFrame

Descargue el siguiente JSON público con datos de usuarios (incluye campos anidados `address` y `company`):

```{r e2_descarga, echo=TRUE}
library(jsonlite)
library(dplyr)
library(tibble)
library(tidyr)
library(knitr)
library(kableExtra)

url <- "https://jsonplaceholder.typicode.com/users"
raw <- fromJSON(url)
```

---

### 1. Explore la estructura con `str(raw)`. ¿Qué columnas son listas anidadas?

Inspeccionamos la jerarquía del objeto capturado desde la API web mediante `str()`:

```{r e2_exploracion, echo=TRUE}
# Inspección de la estructura interna del objeto raw
str(raw, max.level = 3)
```

Al ejecutar `str(raw)`, se evidencia que `fromJSON()` convierte la respuesta JSON en un `data.frame` base de 10 observaciones y 8 variables principales. Sin embargo, no todas las variables son vectores atómicos simples (`int` o `chr`):

* **`address`**: Es una columna que contiene un `data.frame` embebido de 10 filas y 5 variables (`street`, `suite`, `city`, `zipcode`, `geo`).
* **`address$geo`**: Es una sub-estructura anidada dentro de `address`, que a su vez es otro `data.frame` embebido de 2 variables (`lat` y `lng`).
* **`company`**: Es un `data.frame` embebido de 10 filas y 3 variables (`name`, `catchPhrase`, `bs`).

Por lo tanto, las columnas **`address`** (junto con su sub-campo **`geo`**) y **`company`** corresponden a estructuras/listas anidadas en el dataframe base.

---

### 2. Aplane el objeto a un `tibble` con una fila por usuario, extrayendo al menos: `name`, `email`, `address.city`, `address.geo.lat`, `address.geo.lng` y `company.name`.

Para la transformación de esta fuente semi-estructurada a una estructura analítica tabular plana, implementamos y comparamos dos soluciones modulares en R:

#### Método 1: Aplanamiento directo con `jsonlite::flatten()` (más eficiente)

La función `jsonlite::flatten()` colapsa recursivamente los `data.frame` anidados dentro de las columnas principales, concatenando los nombres con punto (`.`).

```{r e2_aplanamiento_flatten, echo=TRUE}
# 1. Aplanamiento recursivo de data.frames anidados
raw_flat <- jsonlite::flatten(raw)

# 2. Conversión a tibble y selección de columnas requeridas por el taller
usuarios_tbl <- as_tibble(raw_flat) %>%
  select(
    name,
    email,
    address.city,
    address.geo.lat  = address.geo.lat,
    address.geo.lng  = address.geo.lng,
    company.name     = company.name
  )

# Renderizado de la tabla resultante con kableExtra
kable(
  usuarios_tbl,
  format = "html",
  caption = "Tabla 2.1: Dataset plano de usuarios aplanado desde JSON",
  col.names = c("Nombre (name)", "Email (email)", "Ciudad (address.city)", "Latitud (address.geo.lat)", "Longitud (address.geo.lng)", "Empresa (company.name)"),
  table.attr = 'class="table table-striped table-hover table-bordered table-condensed"'
) %>%
  kable_styling(full_width = TRUE, bootstrap_options = c("striped", "hover", "condensed"))
```

#### Método 2: Desempaquetado explícito con `tidyr::unpack()` (Enfoque Tidyverse)

También podemos aplicar `tidyr::unpack()` paso a paso para desanidar los bloques jerárquicos:

```{r e2_aplanamiento_tidyverse, echo=TRUE}
# Alternativa usando el flujo tidyverse con unpack()
usuarios_tbl_tidy <- as_tibble(raw) %>%
  unpack(address, names_sep = ".") %>%
  unpack(address.geo, names_sep = ".") %>%
  unpack(company, names_sep = ".") %>%
  select(
    name,
    email,
    address.city,
    address.geo.lat,
    address.geo.lng,
    company.name
  )

# Verificación de equivalencia entre ambos métodos
identical(usuarios_tbl, usuarios_tbl_tidy)
```


Ambos métodos llevan al mismo `tibble` plano con 10 filas (usuarios) y 6 columnas.

---

### 3. ¿Qué tipo de dato es esta fuente? ¿Por qué `fromJSON` no produce directamente un `tibble` plano?

* **¿Qué tipo de dato es esta fuente?**
  Es un tipo de dato **semi-estructurado**. Posee una organización propia basada en etiquetas auto-descriptivas y pares clave-valor (`key-value`), pero carece de un esquema relacional estricto o de una disposición matricial bidimensional rígida inmediata.

* **¿Por qué `fromJSON` no produce directamente un `tibble` plano?**
  1. **Naturaleza Árbol del Formato JSON:** Los archivos JSON representan relaciones jerárquicas complejas donde un nodo (ej. `address`) puede contener múltiples sub-nodos u objetos anidados.
  2. **Preservación del Modelo de Datos por `jsonlite`:** Para no asumir decisiones arbitrarias de nombrado o perder la semántica de la jerarquía original, `jsonlite::fromJSON()` simplifica vectores idénticos convirtiéndolos en `data.frames` embebidos dentro del dataframe padre.
  3. **Exigencia de la Fase de Preprocesamiento KDD:** En el ciclo de vida KDD, R delega en el analista la responsabilidad de definir la granularidad deseada mediante técnicas de aplanamiento (*flattening* o *un-nesting*). Esto garantiza la correcta creación de la matriz de características rectangular requerida por los algoritmos de clasificación, clustering o regresión.



# Ejercicio 3: Matriz de diseño

Con `titanic.csv` y las variables `age`, `fare`, `sibsp`, `parch` (elimine `NA`):

---

```{r e3_librerias, echo=TRUE, message=FALSE, warning=FALSE}
library(dplyr)
library(tibble)
library(readr)
library(Matrix)
library(knitr)
library(kableExtra)
```

### 1. Construya \(\mathbf{X}\) centrada y escalada con `scale()`. Reporte sus dimensiones y la memoria que ocupa.

Cargamos el archivo `titanic.csv`, filtramos las columnas cuantitativas requeridas, removemos las observaciones incompletas y aplicamos la estandarización Z-score mediante `scale()`:

```{r e3_matriz_escalada, echo=TRUE}
# 1. Carga, limpieza y construcción de X centrada y escalada
titanic_raw <- read_csv("titanic.csv", show_col_types = FALSE)

datos_cuant <- titanic_raw %>%
  select(age, fare, sibsp, parch) %>%
  na.omit()

X_scale <- scale(as.matrix(datos_cuant))

# Extracción corregida de dimensiones
dim_X      <- dim(X_scale)
n <- nrow(X_scale)
p <- ncol(X_scale)
mem_bytes <- object.size(X_scale)

# Tabla 3.1: Propiedades de la Matriz X
tibble(
  Métrica = c("Número de Observaciones (n)", "Número de Predictores (p)", "Dimensiones Totales", "Memoria Ocupada"),
  Valor   = c(as.character(n), as.character(p), paste(n, "x", p), format(mem_bytes, units = "Kb"))
) %>%
  kable(
    format = "html",
    caption = "Tabla 3.1: Propiedades de la Matriz de Diseño Escalada X",
    table.attr = 'class="table table-striped table-hover table-bordered table-condensed"'
  )
```

---

### 2. Calcule $\mathbf{X}^T \mathbf{X}$. ¿Qué representa la diagonal cuando \(\mathbf{X}\) está escalada?


Calculamos el producto matricial de la traspuesta por sí misma (\(\mathbf{X}^T \mathbf{X}\)) utilizando la función optimizada `crossprod()`:

```{r e3_crossprod, echo=TRUE}
# Cálculo eficiente de X^T %*% X
XtX <- crossprod(X_scale)

# Inspección de la matriz resultante
print(round(XtX, 2))

# Inspección específica de la diagonal principal
diag_vals <- diag(XtX)
print(round(diag_vals, 2))
```

Cuando una variable \(x_j\) ha sido estandarizada con `scale()` (centrada en media \(\mu_j = 0\) y dividida por su desviación estándar muestral \(s_j = 1\)), cada elemento de la diagonal principal \([ \mathbf{X}^T \mathbf{X} ]_{jj}\) corresponde a la suma de cuadrados de la columna \(j\):

\[[ \mathbf{X}^T \mathbf{X} ]_{jj} = \sum_{i=1}^{n} x_{ij}^2\]

Dado que la varianza muestral está definida como \(s_j^2 = \frac{1}{n-1} \sum_{i=1}^{n} (x_{ij} - \bar{x}_j)^2 = 1\), al despejar la suma de cuadrados obtenemos:

\[\sum_{i=1}^{n} x_{ij}^2 = (n - 1) \cdot s_j^2 = (n - 1) \cdot 1 = n - 1\]

En esta base de datos con \(n = `r dim_X[1]`\) (observaciones completas, la diagonal toma exactamente el valor de \(n - 1 = `r dim_X[1] - 1`\). Adicionalmente, los elementos fuera de la diagonal principal \([ \mathbf{X}^T \mathbf{X} ]_{jk}\) representan \((n - 1) \cdot r_{jk}\), donde \(r_{jk}\) es el coeficiente de correlación de Pearson entre la variable \(j\) y la variable \(k\).

---

### 3. Construya la versión dispersa con `Matrix(X, sparse = TRUE)`. Compare el tamaño en memoria con `object.size()`. ¿Tiene sentido usar formato disperso aquí?

Convertimos la matriz densa a formato disperso comprimido por columnas (CSC - `dgCMatrix`) mediante el paquete `Matrix` y comparamos el impacto en memoria:

```{r e3_sparse_matrix, echo=TRUE}
# Construcción de la matriz dispersa
X_sparse <- Matrix(X_scale, sparse = TRUE)

# Obtención del tamaño en bytes
size_densa  <- as.numeric(object.size(X_scale))
size_sparse <- as.numeric(object.size(X_sparse))

# Porcentaje de ceros en la matriz (Sparsity)
pct_ceros <- mean(X_scale == 0) * 100

# Cuadro comparativo
resumen_memoria <- tibble(
  `Estructura`       = c("Matriz Densa (matrix)", "Matriz Dispersa (dgCMatrix)"),
  `Tamaño (Bytes)`   = c(size_densa, size_sparse),
  `Tamaño Formateado` = c(format(object.size(X_scale), units = "Kb"), format(object.size(X_sparse), units = "Kb")),
  `Diferencia (%)`   = c("Base (100%)", paste0(round((size_sparse / size_densa) * 100, 2), "%"))
)

kable(
  resumen_memoria,
  format = "html",
  caption = "Tabla 3.2: Comparación de consumo de memoria entre Matriz Densa y Matriz Dispersa",
  table.attr = 'class="table table-striped table-hover table-bordered table-condensed"'
) %>%
  kable_styling(full_width = FALSE, bootstrap_options = c("striped", "hover", "condensed"))
```

**¿Tiene sentido usar formato disperso aquí?**

**No,** pues una matriz dispersa (`dgCMatrix`) solo es eficiente cuando la densidad de datos es extremadamente baja ( \(> 90\%\) o \(99\%\) de ceros). Las matrices dispersas almacenan internamente vectores adicionales de índices de filas (`@i`), punteros de columnas (`@p`) y valores no nulos (`@x`). 

Como las variables `age` y `fare` son continuas reales y fueron centradas (su media es 0 pero casi ningún valor individual es exactamente 0.0000), la proporción de ceros reales es de \(`r round(pct_ceros, 2)`\%\). Por lo tanto, intentar usar un formato disperso para datos densos introduce una sobrecarga estructural (*overhead*) que **incrementa la memoria requerida** en lugar de reducirla.

---

### 4. ¿Qué estructura de datos usaría para modelar las relaciones familiares entre pasajeros (`sibsp`, `parch`)? Justifique.


Para este caso la mejor estructura es un **Grafo o Red Complaja** \(G = (V, E)\):

* **Nodos (\(V\) - Vértices):** Cada pasajero del Titanic representa un nodo individual en la red \(v_i \in V\).
* **Aristas (\(E\) - Edges/Enlaces):** Las conexiones familiares directas codificadas por `sibsp` (hermanos/cónyuges) y `parch` (padres/hijos) forman las aristas \(e_{ij} = (v_i, v_j) \in E\) entre pasajeros de la misma familia.

```
     [Pasajero A (Padre)]
          /         \
         /           \
  [Pasajero B] --- [Pasajero C]
   (Hijo 1)  sibsp  (Hijo 2)
```

Las columnas tabulares `sibsp` y `parch` se limitan a agregar un conteo escalar (ej. "2 familiares a bordo"), **destruyendo la topología de la red familiar**. No permiten identificar qué pasajeros pertenecen al mismo núcleo, la presencia de componentes conectados (familias completas), ni el grado de centralidad de cada miembro. 

Mediante una estructura de **Grafo** (\(G\)), es posible aplicar algoritmos de minería de grafos (como detección de comunidades, PageRank o propagación de etiquetas) para medir si la supervivencia de un individuo estuvo condicionada por la tasa de supervivencia de su red familiar cercana.

# Ejercicio 4: Concentración de distancias

Replique la demostración de la clase para \(p \in \{1, 2, 5, 10, 50, 100, 500, 1000, 5000\}\) (use `set.seed(42)`):

```{r e4_librerias, echo=TRUE, message=FALSE, warning=FALSE}
library(dplyr)
library(tibble)
library(ggplot2)
library(gridExtra)
library(knitr)
library(kableExtra)
```

---

### 1. Para cada \(p\), genere 500 puntos uniformes en \([0,1]^p\) y calcule 200 distancias euclidianas entre pares. Reporte la distancia media y el coeficiente de variación (CV).

Generamos las matrices de observaciones \(X \in \mathbb{R}^{500 \times p}\) bajo la distribución uniforme \(U^p\) para cada dimensión \(p\), calculando \(200\) distancias euclidianas entre pares de observaciones (\(x_i\) vs \(x_{i+200}\)):

```{r e4_simulacion_euclidiana, echo=TRUE}
# Fijamos la semilla para reproducibilidad exacta
set.seed(42)

dimensiones <- c(1, 2, 5, 10, 50, 100, 500, 1000, 5000)

# Función de simulación para distancia Euclidiana
simular_euclidiana <- function(p_vec, n_puntos = 500, n_pares = 200) {
  sapply(p_vec, function(p) {
    # Generación de n_puntos en p dimensiones (disposición column-major en R)
    puntos <- matrix(runif(n_puntos * p), nrow = n_puntos, ncol = p)
    
    # Cálculo de n_pares de distancias euclidianas entre la fila i y la fila i+200
    dists <- sapply(1:n_pares, function(i) {
      sqrt(sum((puntos[i, ] - puntos[i + 200, ])^2))
    })
    
    media <- mean(dists)
    desv  <- sd(dists)
    cv    <- (desv / media) * 100
    
    c(media = media, desv = desv, cv_pct = cv)
  })
}

# Ejecución del experimento
res_euc <- simular_euclidiana(dimensiones)

# Estructuración de la tabla de resultados
tabla_euc <- tibble(
  Dimension_p      = dimensiones,
  Distancia_Media  = round(res_euc["media", ], 4),
  Desviacion_Std   = round(res_euc["desv", ], 4),
  CV_Porcentaje    = round(res_euc["cv_pct", ], 2)
)

# Renderizado en tabla HTML
kable(
  tabla_euc,
  format = "html",
  caption = "Tabla 4.1: Distancia Euclidiana Media y Coeficiente de Variación (CV) según la dimensión p",
  col.names = c("Dimensión (p)", "Distancia Media (μ)", "Desviación Estándar (σ)", "CV (%)"),
  table.attr = 'class="table table-striped table-hover table-bordered table-condensed"'
) %>%
  kable_styling(full_width = FALSE, bootstrap_options = c("striped", "hover", "condensed"))
```

Para variables independientes \(X_j, Y_j \sim U\), el valor esperado de la diferencia cuadrática es \(\mathbb{E}[(X_j - Y_j)^2] = 1/6\). 

Por la Ley de los Grandes Números, la distancia euclidiana esperada crece a una tasa de \(\mathbb{E}[D_p] \approx \sqrt{p/6} \approx 0.408 \cdot \sqrt{p}\). Sin embargo, la varianza relativa disminuye a medida que \(p \to \infty\), haciendo que el Coeficiente de Variación \(CV = \sigma / \mu \propto 1/\sqrt{p}\) decaiga asintóticamente hacia cero.

---

### 2. Grafique distancia media y CV vs. \(p\) (escala logarítmica en \(p\)) con `ggplot2`.

Graficamos la evolución de la distancia media y el Coeficiente de Variación en función de la dimensión \(p\) en escala logarítmica:

```{r e4_graficos_euclidiana, echo=TRUE, fig.width=10, fig.height=4.5}
# Gráfico A: Crecimiento de la Distancia Media
p1 <- ggplot(tabla_euc, aes(x = Dimension_p, y = Distancia_Media)) +
  geom_line(color = "#2c3e50", size = 1) +
  geom_point(color = "#e74c3c", size = 2.5) +
  scale_x_log10(breaks = dimensiones) +
  labs(
    title = "A. Crecimiento de la Distancia Media",
    x = "Dimensión p (Escala Log10)",
    y = "Distancia Media Euclidiana (μ)"
  ) +
  theme_minimal()

# Gráfico B: Decaimiento del Coeficiente de Variación (CV)
p2 <- ggplot(tabla_euc, aes(x = Dimension_p, y = CV_Porcentaje)) +
  geom_line(color = "#2980b9", size = 1) +
  geom_point(color = "#27ae60", size = 2.5) +
  geom_hline(yintercept = 5, linetype = "dashed", color = "red", size = 0.8) +
  annotate("text", x = 50, y = 8, label = "Umbral Crítico CV = 5%", color = "red", size = 3.5) +
  scale_x_log10(breaks = dimensiones) +
  labs(
    title = "B. Decaimiento del Coeficiente de Variación",
    x = "Dimensión p (Escala Log10)",
    y = "CV (%)"
  ) +
  theme_minimal()

# Disposición en paralelo
grid.arrange(p1, p2, ncol = 2)
```

---

### 3. ¿A partir de qué \(p\) el CV cae por debajo del 5%? ¿Qué implica esto para K-NN?

* **¿A partir de qué \(p\) el CV cae por debajo del 5%?**
  Observando la Tabla 4.1 y la Gráfica B, para \(p = 100\) el \(CV\) es de **\(5.98\%\)**, mientras que para \(p = 500\) cae a **\(2.61\%\)**. Por consiguiente, el Coeficiente de Variación cruza el umbral crítico del **5%** en el intervalo \(p \in (100, 500)\), consolidándose de manera definitiva por debajo del 5% a partir de **\(p \ge 500\)**.

* **¿Qué implica esto para el algoritmo K-NN (K-Nearest Neighbors)?**
  Esta disminución drástica del \(CV\) constituye la **manifestación geométrica de la Maldición de la Dimensionalidad** (*Curse of Dimensionality*, Bellman 1961). Matemáticamente, Beyer et al. (1999) demostraron que bajo condiciones de alta dimensionalidad:

  \[\lim_{p \to \infty} \frac{d_{\max} - d_{\min}}{d_{\min}} = 0\]

  1. **Pérdida de Contraste y Discriminación:** Cuando el \(CV < 5\%\), la distancia entre la observación de interés y su vecino más cercano (\(d_{\min}\)) es prácticamente idéntica a la distancia hacia su vecino más lejano (\(d_{\max}\)). Todos los puntos del hipercubo pasan a ser casi equidistantes entre sí.
  2. **Pérdida de Localidad:** Para capturar una fracción \(r\) del volumen del espacio en dimensión alta, el radio de la hiperesfera contenedora debe abarcar casi la totalidad del rango de cada variable (\(\ell = r^{1/p}\)). En consecuencia, la noción de "vecino cercano local" deja de existir; las observaciones promediadas por K-NN se encuentran geométricamente lejanas en el espacio original, degradando la precisión del clasificador a niveles similares a una asignación aleatoria.

---

### 4. Repita el punto 1 usando distancia coseno en lugar de euclidiana. ¿Se concentra igual de rápido?

La distancia coseno se define a partir de la similitud angular entre dos vectores \(u, v \in \mathbb{R}^p\):

\[d_{\text{cos}}(u, v) = 1 - \frac{\langle u, v \rangle}{\|u\|_2 \|v\|_2} = 1 - \frac{\sum_{j=1}^p u_j v_j}{\sqrt{\sum_{j=1}^p u_j^2} \sqrt{\sum_{j=1}^p v_j^2}}\]

Replicamos el procedimiento utilizando la distancia Coseno:

```{r e4_simulacion_coseno, echo=TRUE}
# Función auxiliar para distancia coseno entre dos vectores
dist_coseno_vec <- function(u, v) {
  norm_u <- sqrt(sum(u^2))
  norm_v <- sqrt(sum(v^2))
  if (norm_u == 0 || norm_v == 0) return(0)
  sim_cos <- sum(u * v) / (norm_u * norm_v)
  return(1 - sim_cos)
}

# Simulación para Distancia Coseno
set.seed(42)
res_cos <- sapply(dimensiones, function(p) {
  puntos <- matrix(runif(500 * p), nrow = 500, ncol = p)
  
  if (p == 1) {
    # En p = 1, vectores reales positivos en tienen ángulo 0° (coseno = 1, dist = 0)
    return(c(media = 0, desv = 0, cv_pct = 0))
  }
  
  dists <- sapply(1:200, function(i) {
    dist_coseno_vec(puntos[i, ], puntos[i + 200, ])
  })
  
  media <- mean(dists)
  desv  <- sd(dists)
  cv    <- (desv / media) * 100
  
  c(media = media, desv = desv, cv_pct = cv)
})

# Construcción de la tabla comparativa
tabla_comparativa <- tibble(
  Dimension_p   = dimensiones,
  Euc_Media     = round(res_euc["media", ], 4),
  Euc_CV_pct    = round(res_euc["cv_pct", ], 2),
  Cos_Media     = round(res_cos["media", ], 4),
  Cos_CV_pct    = round(res_cos["cv_pct", ], 2)
)

kable(
  tabla_comparativa,
  format = "html",
  caption = "Tabla 4.2: Comparación de Concentración de Distancias: Euclidiana vs. Coseno",
  col.names = c("Dimensión (p)", "Media Euclidiana", "CV Euclidiano (%)", "Media Coseno", "CV Coseno (%)"),
  table.attr = 'class="table table-striped table-hover table-bordered table-condensed"'
) %>%
  kable_styling(full_width = FALSE, bootstrap_options = c("striped", "hover", "condensed"))
```


**No se concentra con la misma velocidad en dimensiones bajas/moderadas, pero sufre la misma convergencia asintótica final:**

1. **Estabilización de la Métrica Media:** Mientras que la distancia Euclidiana crece indefinidamente hacia infinito a tasa \(\mathcal{O}(\sqrt{p})\), la distancia Coseno converge a un valor constante asintótico de **\(0.25\)**. Esto se debe a que para vectores i.i.d. \(U^p\), \(\mathbb{E}[u_j v_j] = 1/4\) y \(\mathbb{E}[u_j^2] = 1/3\), por lo que la similitud coseno tiende a \(\frac{1/4}{1/3} = 0.75\), lo que implica \(d_{\text{cos}} \to 1 - 0.75 = 0.25\).
2. **Tasa de Decaimiento del CV:** El Coeficiente de Variación de la distancia Coseno disminuye a un ritmo más lento que el de la distancia Euclidiana en dimensiones intermedias. Por ejemplo, en \(p = 100\), el \(CV\) Euclidiano ya es de \(5.98\%\), mientras que el \(CV\) de Coseno es de \(12.86\%\). La distancia Coseno cruza el umbral del \(5\%\) recién hacia **\(p \approx 1000\)** (\(CV = 4.10\%\)).


# Ejercicio 5: PCA y Reducción de Dimensionalidad

Con las variables numéricas del Titanic escaladas (`age`, `fare`, `sibsp`, `parch`, `pclass`):


```{r e5_librerias, echo=TRUE, message=FALSE, warning=FALSE}
library(dplyr)
library(tibble)
library(readr)
library(ggplot2)
library(gridExtra)
library(knitr)
library(kableExtra)
```

---

### 1. Aplique PCA con `prcomp(..., scale. = TRUE)`. ¿Cuántos componentes son necesarios para retener \(\ge 80\%\) de la varianza? ¿Y para \(\ge 95\%\)?

Cargamos el dataset, seleccionamos las variables numéricas junto con la respuesta `survived`, eliminamos los datos faltantes con `na.omit()` y ejecutamos la descomposición espectral mediante `prcomp()`:

```{r e5_pca_calculo, echo=TRUE}
# 1. Carga de datos y filtrado de registros completos
titanic_sub <- read_csv("titanic.csv", show_col_types = FALSE) %>%
  select(age, fare, sibsp, parch, pclass, survived) %>%
  na.omit()

# Separación de predictores cuantitativos y variable objetivo
X_df <- titanic_sub %>% select(age, fare, sibsp, parch, pclass)
y_survived <- titanic_sub$survived

# 2. Ejecución de PCA sobre las variables escaladas
pca_titanic <- prcomp(X_df, center = TRUE, scale. = TRUE)

# 3. Cálculo de la varianza explicada e individual
var_prop <- pca_titanic$sdev^2 / sum(pca_titanic$sdev^2)
var_acum <- cumsum(var_prop)

# Tabla resumen de varianza por componente
tabla_var <- tibble(
  Componente           = paste0("PC", 1:5),
  Desviacion_Std       = round(pca_titanic$sdev, 4),
  Varianza_Explicada   = round(var_prop * 100, 2),
  Varianza_Acumulada   = round(var_acum * 100, 2)
)

kable(
  tabla_var,
  format = "html",
  caption = "Tabla 5.1: Proporción y acumulación de varianza explicada por Componente Principal",
  col.names = c("Componente", "Desviación Estándar (σ)", "Varianza Explicada (%)", "Varianza Acumulada (%)"),
  table.attr = 'class="table table-striped table-hover table-bordered table-condensed"'
) %>%
  kable_styling(full_width = FALSE, bootstrap_options = c("striped", "hover", "condensed"))
```

* **Para retener \(\ge 80\%\) de la varianza:** Se requieren **3 componentes principales** (PC1, PC2 y PC3), los cuales acumulan el **\(80.92\%\)** de la variabilidad total de la población.
* **Para retener \(\ge 95\%\) de la varianza:** Se requieren los **5 componentes principales** (\(100.00\%\)), dado que con 4 componentes se alcanza únicamente el \(92.72\%\) de la varianza explicada.

---

### 2. Grafique el *scree plot* (varianza acumulada vs. número de componente) con `ggplot2`.

Visualizamos la contribución individual y acumulada de cada componente principal mediante `ggplot2`:

```{r e5_scree_plot, echo=TRUE, fig.width=10, fig.height=4.5}
# Gráfico de varianza explicada acumulada
p_scree <- ggplot(tabla_var, aes(x = 1:5, y = Varianza_Acumulada)) +
  geom_line(color = "#2c3e50", size = 1.2) +
  geom_point(color = "#e74c3c", size = 3) +
  geom_hline(yintercept = 80, linetype = "dashed", color = "#27ae60", size = 0.9) +
  geom_hline(yintercept = 95, linetype = "dashed", color = "#c0392b", size = 0.9) +
  annotate("text", x = 1.5, y = 83, label = "Umbral 80% (PC3 = 80.92%)", color = "#27ae60", fontface = "bold") +
  annotate("text", x = 1.5, y = 98, label = "Umbral 95% (PC5 = 100.00%)", color = "#c0392b", fontface = "bold") +
  scale_x_continuous(breaks = 1:5, labels = paste0("PC", 1:5)) +
  scale_y_continuous(limits = c(30, 105), breaks = seq(30, 100, by = 10)) +
  labs(
    title = "Scree Plot: Varianza Acumulada por Componente Principal",
    x = "Componentes Principales",
    y = "Varianza Acumulada (%)"
  ) +
  theme_minimal()

print(p_scree)
```

---

### 3. Examine los *loadings* de PC1 y PC2. ¿Qué variables dominan cada componente? Proponga una interpretación en el contexto del Titanic.

Analizamos la matriz de rotación o autovectores \(\mathbf{W} \in \mathbb{R}^{p \times p}\) (`pca_titanic$rotation`), la cual determina la contribución lineal de cada variable original sobre los componentes principales:

```{r e5_loadings, echo=TRUE}
# Matriz de Cargas (Loadings / Rotación)
loadings_df <- as.data.frame(pca_titanic$rotation) %>%
  rownames_to_column(var = "Variable") %>%
  as_tibble()

kable(
  loadings_df,
  format = "html",
  caption = "Tabla 5.2: Matriz de Cargas (Loadings) de cada variable en los Componentes Principales",
  table.attr = 'class="table table-striped table-hover table-bordered table-condensed"'
) %>%
  kable_styling(full_width = FALSE, bootstrap_options = c("striped", "hover", "condensed"))
```

* **PC1:**
  * `pclass` (\(+0.6213\)), `age` (\(-0.5459\)) y `fare` (\(-0.4201\)).
  * PC1 contrapone el nivel socioeconómico frente a la edad. Un valor muy **positivo** en PC1 describe a pasajeros de **3ª clase**, más **jóvenes/niños** y que pagaron una **tarifa baja**. Por el contrario, valores **negativos** en PC1 corresponden a pasajeros adultos de **1ª clase** con billetes de alto costo.
* **PC2:**
  * `parch` (\(+0.5630\)), `sibsp` (\(+0.5399\)) y `fare` (\(+0.5267\)).
  * PC2 captura el gradiente de **responsabilidad familiar**. Valores altos en PC2 identifican a grupos familiares numerosos (padres, hijos, hermanos, cónyuges) que viajaban juntos y acumulaban tarifas totales elevadas.

---

### 4. **Reto:** Aplique K-Means (\(k = 2\)) sobre \(\mathbf{X}\) original escalada y sobre los 2 primeros PCs por separado. Compare los grupos resultantes con la variable `survived`. ¿En cuál representación los grupos coinciden mejor con la supervivencia?


Evaluamos el impacto de la reducción de dimensionalidad aplicando K-Means (\(k=2\)) sobre:
1. La matriz escalada original \(\mathbf{X}_{\text{scale}} \in \mathbb{R}^{714 \times 5}\).
2. Las coordenadas proyectadas en los 2 primeros componentes \(\mathbf{Z}_2 \in \mathbb{R}^{714 \times 2}\).

```{r e5_kmeans_reto, echo=TRUE}
set.seed(42)

# 1. Matriz original escalada
X_scaled <- scale(X_df)

# 2. Matriz reducida a 2 PCs
Z_2PC <- pca_titanic$x[, 1:2]

# 3. K-Means en Espacio Original
km_orig <- kmeans(X_scaled, centers = 2, nstart = 25)

# 4. K-Means en Espacio Reducido (2D - PCs)
km_pca <- kmeans(Z_2PC, centers = 2, nstart = 25)

# Función para calcular coincidencia/precisión óptima con 'survived'
evaluar_coincidencia <- function(cluster_labels, target) {
  acc_directa  <- mean(cluster_labels == target)
  acc_invertida <- mean((1 - (cluster_labels - 1)) == target)
  
  if (acc_directa >= acc_invertida) {
    acc <- acc_directa
    pred <- cluster_labels - 1
  } else {
    acc <- acc_invertida
    pred <- 1 - (cluster_labels - 1)
  }
  
  cm <- table(Real = target, Predicho = pred)
  return(list(accuracy = acc, cm = cm))
}

res_orig <- evaluar_coincidencia(km_orig$cluster, y_survived)
res_pca  <- evaluar_coincidencia(km_pca$cluster, y_survived)

# Función auxiliar para aplanar la matriz de confusión a texto (TN | FP | FN | TP)
fmt_cm <- function(cm) {
  paste(cm[1, 1], cm[1, 2], cm[2, 1], cm[2, 2], sep = " | ")
}

# Cuadro comparativo estandarizado
comparativa_km <- tibble(
  `Representación`                  = c("Espacio Original Escalado (5D)", "Subespacio Reducido (2 PCs)"),
  `Varianza Retenida`               = c("100.0%", "67.10%"),
  `Coincidencia / Accuracy`         = c(
    paste0(round(res_orig$accuracy * 100, 2), "%"),
    paste0(round(res_pca$accuracy * 100, 2), "%")
  ),
  `Matriz Confusión (TN, FP, FN, TP)` = c(
    fmt_cm(res_orig$cm),
    fmt_cm(res_pca$cm)
  )
)

# Renderizado HTML de la tabla
kable(
  comparativa_km,
  format = "html",
  caption = "Tabla 5.3: Comparación de desempeño de K-Means (k=2) en la detección de supervivencia",
  table.attr = 'class="table table-striped table-hover table-bordered table-condensed"'
) %>%
  kable_styling(full_width = FALSE, bootstrap_options = c("striped", "hover", "condensed"))
```

Los grupos coinciden mejor con la supervivencia en el subespacio reducido de los primeros 2 Componentes Principales (2 PCs), alcanzando un **59.52%** de coincidencia frente a un **40.38%** en la matriz original de 5 dimensiones.

En el espacio comprimido en 2D, el algoritmo K-Means logra identificar un hiperplano de separación más limpio, reduciendo drásticamente los falsos positivos (de 441 a 145) y reflejando de mejor manera la distribución real de la variable `survived`.

