---
title: "Taller 3 - Tipos de Datos y Estructuras"
author: "Laura Katherine Martinez Castiblanco"
output:
  html_document:
    theme: flatly
    toc: false
    self_contained: true
    code_folding: hide
    mathjax: default
editor_options: 
  markdown: 
    wrap: sentence
---

```{r setup, include=FALSE}
knitr::opts_chunk$set(
  echo = TRUE,
  message = FALSE,
  warning = FALSE
)
```


```{r librerias y conexion, include=FALSE}
# Instalamos los paquetes necesarios
paquetes  <- c("DBI", "RSQLite", "dplyr", "knitr")
instalados <- rownames(installed.packages())
pendientes <- setdiff(paquetes, instalados)
if (length(pendientes) > 0) install.packages(pendientes)

library(DBI)
library(RSQLite)
library(dplyr)
library(knitr)
library(kableExtra) 

```


```{r librerias, include=FALSE}
# Instalamos y cargamos los paquetes necesarios para el Taller 3
paquetes  <- c("dplyr", "tibble", "tidyr", "readr", "jsonlite", "xml2", "rvest", "stringr", "janitor", "knitr", "kableExtra")
instalados <- rownames(installed.packages())
pendientes <- setdiff(paquetes, instalados)
if (length(pendientes) > 0) install.packages(pendientes)

library(dplyr)
library(tibble)
library(tidyr)
library(readr)
library(jsonlite)
library(xml2)
library(rvest)
library(stringr)
library(janitor)
library(knitr)
library(kableExtra)
```

# Ejercicio 1: Clasificación de tipos de datos 

Para cada fuente de datos, indique: (a) si es estructurada, semi-estructurada o no estructurada; (b) la razón; (c) el paso de preprocesamiento mínimo para convertirla en un tibble analizable.

```{r tabla_sintesis_ejercicio1, eval=FALSE, include=FALSE, results='asis'}
# Construcción del dataframe sintético con la clasificación de las 5 fuentes
tabla_e1 <- tibble(
  Fuente = c(
    "1. Microdatos GEIH del DANE (.csv)",
    "2. API JSON datos.gov.co (Calidad del aire)",
    "3. Audio de audiencias judiciales (.mp3/.wav)",
    "4. Factura electrónica DIAN (.xml)",
    "5. Tabla HTML de Wikipedia (Scraping)"
  ),
  Tipo_Dato = c(
    "Estructurado",
    "Semi-estructurado",
    "No estructurado",
    "Semi-estructurado",
    "Semi-estructurado"
  ),
  Razon_Teorica = c(
    "Esquema rígido en filas y columnas con tipos de datos fijos predefinidos.",
    "Formato auto-descriptivo clave-valor con listas/arreglos anidados.",
    "Serie temporal continua de ondas sonoras sin atributos ni campos tabulares.",
    "Documento jerárquico basado en un árbol de etiquetas XML / UBL.",
    "Estructura tabular delimitada por marcado HTML (<table>, <tr>, <td>)."
  ),
  Preprocesamiento_Minimo = c(
    "readr::read_csv() con tipos de columna explícitos y manejo de NAs.",
    "jsonlite::fromJSON() + tidyr::hoist() / unnest_wider() para aplanar listas.",
    "ASR (Speech-to-Text) a texto -> Tokenización/TF-IDF O extracción de MFCC.",
    "xml2::read_xml() + XPath para extraer nodos -> purrr/map_dfr() a tibble.",
    "rvest::read_html() + html_element('table') %>% html_table() + clean_names()."
  )
)

# Renderizado de la tabla interactiva HTML
kable(
  tabla_e1, 
  format = "html",
  caption = "Tabla 1.1: Clasificación taxonómica y flujo de preprocesamiento mínimo por fuente de datos",
  col.names = c("Fuente de Datos", "Tipo de Dato", "Justificación", "Preprocesamiento Mínimo en R"),
  table.attr = 'class="table table-striped table-hover table-bordered table-condensed"'
) %>%
  kable_styling(full_width = TRUE, bootstrap_options = c("striped", "hover", "condensed"))
```


### 1. Microdatos GEIH del DANE (Archivo `.csv` de 300.000 filas)

* **(a) Clasificación:** **Estructurado**.
* **(b) Razón:** Posee un esquema explícito rígido predefinido donde cada columna representa una variable con tipo de dato fijo (entero, numérico, carácter) y cada fila corresponde a una observación (hogar/persona). No requiere parsing de árbol ni inferencia de etiquetas en memoria.
* **(c) Paso de preprocesamiento mínimo:**
  1. Lectura directa mediante `readr::read_csv()` por su eficiencia computacional en archivos de gran tamaño (300k+ filas).
  2. Especificación explícita de tipos de columna (`col_types`) y codificación de caracteres (`locale = locale(encoding = "Latin1")`).
  3. Estandarización de nombres con `janitor::clean_names()` y tratamiento de valores faltantes (`NA`).

```{r e1_demostracion_geih, eval=FALSE, echo=TRUE}
# Ejemplo
geih_raw <- readr::read_csv(
  file = "geih_microdatos.csv",
  locale = readr::locale(encoding = "Latin1"),
  show_col_types = FALSE
) %>%
  janitor::clean_names()
```

---

### 2. Respuesta JSON de la API pública datos.gov.co (Calidad del aire)

* **(a) Clasificación:** **Semi-estructurado**.
* **(b) Razón:** No sigue un esquema relacional estricto, sino una auto-descripción jerárquica mediante pares clave-valor (`key-value`). Aunque `jsonlite::fromJSON()` convierte arreglos simples automáticamente, los campos anidados (como coordenadas o listas de sensores) impiden que sea una matriz o tabla plana bidimensional inmediata.
* **(c) Paso de preprocesamiento mínimo:**
  1. Consumo del endpoint o archivo local con `jsonlite::fromJSON()`.
  2. Aplanamiento jerárquico (*flattening*) y desanidado de listas mediante `tidyr::hoist()` o `tidyr::unnest_wider()` para extraer las métricas (PM2.5, PM10) a vectores numéricos en columnas.
  3. Conversión de las marcas de tiempo a objetos `POSIXct` de fecha/hora.

```{r e1_demostracion_json, eval=FALSE, echo=TRUE}
# Ejemplo
json_raw <- jsonlite::fromJSON("https://datos.gov.co/resource/calidad_aire.json")
json_tbl <- as_tibble(json_raw) %>%
  tidyr::hoist(ubicacion, latitud = "lat", longitud = "lng") %>%
  dplyr::mutate(concentracion_pm25 = as.numeric(concentracion_pm25))
```

---

### 3. Grabaciones de audio de audiencias judiciales de la Rama Judicial

* **(a) Clasificación:** **No estructurado**.
* **(b) Razón:** Es una señal física/acústica continua representada como una secuencia temporal de amplitudes sonoras sin campos, columnas o etiquetas semánticas predefinidas. Un algoritmo de minería tradicional (ej. árboles de decisión o regresión) no puede operar directamente sobre el archivo binario sin una transformación representacional.
* **(c) Paso de preprocesamiento mínimo (Dos enfoques según el objetivo de KDD):**
  * **Opción A (Minería de Texto / NLP):** Transcripción automática mediante un modelo ASR (*Automatic Speech Recognition* como OpenAI Whisper), seguido de limpieza de texto, remoción de *stop words*, tokenización y vectorización en una matriz de términos-documentos (TF-IDF o *embeddings*).
  * **Opción B (Procesamiento de Señal Acústica):** Ventaneo del audio y extracción de características espectrales numéricas (Coeficientes Cepstrales en las Frecuencias de Mel - MFCC, tono, energía) agrupadas en un `tibble` o matriz bidimensional \\(X \in \mathbb{R}^{n \times p}\\).

---

### 4. Factura electrónica emitida por la DIAN (Formato XML)

* **(a) Clasificación:** **Semi-estructurado**.
* **(b) Razón:** Está estructurado jerárquicamente en forma de árbol (*XML Schema* / UBL) utilizando etiquetas delimitadoras (`<Invoice>`, `<LegalMonetaryTotal>`, `<InvoiceLine>`). Posee léxico estructural estandarizado, pero no es una tabla rectangular bidimensional directa.
* **(c) Paso de preprocesamiento mínimo:**
  1. Lectura del documento XML con `xml2::read_xml()`.
  2. Extracción de nodos clave con expresiones XPath (`xml2::xml_find_all()`, `xml2::xml_text()`).
  3. Mapeo estructurado con `purrr::map_dfr()` o `dplyr::bind_rows()` para definir la granularidad deseada (ej. 1 fila por factura o 1 fila por ítem/producto facturado).

```{r e1_demostracion_xml, eval=FALSE, echo=TRUE}
# Ejemplo
xml_doc <- xml2::read_xml("factura_dian.xml")
items_nodos <- xml2::xml_find_all(xml_doc, "//cac:InvoiceLine")

factura_items <- tibble::tibble(
  item_id     = xml2::xml_text(xml2::xml_find_first(items_nodos, ".//cbc:ID")),
  descripcion = xml2::xml_text(xml2::xml_find_first(items_nodos, ".//cbc:Description")),
  precio      = as.numeric(xml2::xml_text(xml2::xml_find_first(items_nodos, ".//cbc:PriceAmount")))
)
```

---

### 5. Tabla HTML de Wikipedia scrapeada con `rvest`

* **(a) Clasificación:** **Semi-estructurado**.
* **(b) Razón:** Se encuentra delimitada visualmente por el marcado HTML (`<table>`, `<tr>`, `<td>`), pero está embebida en el DOM de una página web, mezclada con código de maquetación, hipervínculos, estilos y cadenas de texto que contienen símbolos o referencias a pie de página (``, `[nota]`).
* **(c) Paso de preprocesamiento mínimo:**
  1. Descarga y parseo del documento con `rvest::read_html()`.
  2. Selección del nodo con `rvest::html_element("table")` y extracción nativa con `rvest::html_table()`.
  3. Limpieza de nombres de columna con `janitor::clean_names()` y remoción de caracteres de ruido mediante expresiones regulares (`stringr::str_replace_all()`, `str_squish()`) para convertir texto a vectores numéricos reales.

```{r e1_demostracion_html, eval=FALSE, echo=TRUE}
# Ejemplo
tabla_wiki <- rvest::read_html("https://es.wikipedia.org/wiki/Ejemplo") %>%
  rvest::html_element("table.wikitable") %>%
  rvest::html_table() %>%
  janitor::clean_names() %>%
  dplyr::mutate(
    poblacion = stringr::str_replace_all(poblacion, "\\[.*\\]|,", "") %>% as.numeric()
  )
```


# Ejercicio 2: JSON anidado a DataFrame

Descargue el siguiente JSON público con datos de usuarios (incluye campos anidados `address` y `company`):

```{r e2_descarga, echo=TRUE}
library(jsonlite)
library(dplyr)
library(tibble)
library(tidyr)
library(knitr)
library(kableExtra)

url <- "https://jsonplaceholder.typicode.com/users"
raw <- fromJSON(url)
```

---

### 1. Explore la estructura con `str(raw)`. ¿Qué columnas son listas anidadas?

Inspeccionamos la jerarquía del objeto capturado desde la API web mediante `str()`:

```{r e2_exploracion, echo=TRUE}
# Inspección de la estructura interna del objeto raw
str(raw, max.level = 3)
```

Al ejecutar `str(raw)`, se evidencia que `fromJSON()` convierte la respuesta JSON en un `data.frame` base de 10 observaciones y 8 variables principales. Sin embargo, no todas las variables son vectores atómicos simples (`int` o `chr`):

* **`address`**: Es una columna que contiene un `data.frame` embebido de 10 filas y 5 variables (`street`, `suite`, `city`, `zipcode`, `geo`).
* **`address$geo`**: Es una sub-estructura anidada dentro de `address`, que a su vez es otro `data.frame` embebido de 2 variables (`lat` y `lng`).
* **`company`**: Es un `data.frame` embebido de 10 filas y 3 variables (`name`, `catchPhrase`, `bs`).

Por lo tanto, las columnas **`address`** (junto con su sub-campo **`geo`**) y **`company`** corresponden a estructuras/listas anidadas en el dataframe base.

---

### 2. Aplane el objeto a un `tibble` con una fila por usuario, extrayendo al menos: `name`, `email`, `address.city`, `address.geo.lat`, `address.geo.lng` y `company.name`.

Para la transformación de esta fuente semi-estructurada a una estructura analítica tabular plana, implementamos y comparamos dos soluciones modulares en R:

#### Método 1: Aplanamiento directo con `jsonlite::flatten()` (más eficiente)

La función `jsonlite::flatten()` colapsa recursivamente los `data.frame` anidados dentro de las columnas principales, concatenando los nombres con punto (`.`).

```{r e2_aplanamiento_flatten, echo=TRUE}
# 1. Aplanamiento recursivo de data.frames anidados
raw_flat <- jsonlite::flatten(raw)

# 2. Conversión a tibble y selección de columnas requeridas por el taller
usuarios_tbl <- as_tibble(raw_flat) %>%
  select(
    name,
    email,
    address.city,
    address.geo.lat  = address.geo.lat,
    address.geo.lng  = address.geo.lng,
    company.name     = company.name
  )

# Renderizado de la tabla resultante con kableExtra
kable(
  usuarios_tbl,
  format = "html",
  caption = "Tabla 2.1: Dataset plano de usuarios aplanado desde JSON",
  col.names = c("Nombre (name)", "Email (email)", "Ciudad (address.city)", "Latitud (address.geo.lat)", "Longitud (address.geo.lng)", "Empresa (company.name)"),
  table.attr = 'class="table table-striped table-hover table-bordered table-condensed"'
) %>%
  kable_styling(full_width = TRUE, bootstrap_options = c("striped", "hover", "condensed"))
```

#### Método 2: Desempaquetado explícito con `tidyr::unpack()` (Enfoque Tidyverse)

También podemos aplicar `tidyr::unpack()` paso a paso para desanidar los bloques jerárquicos:

```{r e2_aplanamiento_tidyverse, echo=TRUE}
# Alternativa usando el flujo tidyverse con unpack()
usuarios_tbl_tidy <- as_tibble(raw) %>%
  unpack(address, names_sep = ".") %>%
  unpack(address.geo, names_sep = ".") %>%
  unpack(company, names_sep = ".") %>%
  select(
    name,
    email,
    address.city,
    address.geo.lat,
    address.geo.lng,
    company.name
  )

# Verificación de equivalencia entre ambos métodos
identical(usuarios_tbl, usuarios_tbl_tidy)
```


Ambos métodos llevan al mismo `tibble` plano con 10 filas (usuarios) y 6 columnas.

---

### 3. ¿Qué tipo de dato es esta fuente? ¿Por qué `fromJSON` no produce directamente un `tibble` plano?

* **¿Qué tipo de dato es esta fuente?**
  Es un tipo de dato **semi-estructurado**. Posee una organización propia basada en etiquetas auto-descriptivas y pares clave-valor (`key-value`), pero carece de un esquema relacional estricto o de una disposición matricial bidimensional rígida inmediata.

* **¿Por qué `fromJSON` no produce directamente un `tibble` plano?**
  1. **Naturaleza Árbol del Formato JSON:** Los archivos JSON representan relaciones jerárquicas complejas donde un nodo (ej. `address`) puede contener múltiples sub-nodos u objetos anidados.
  2. **Preservación del Modelo de Datos por `jsonlite`:** Para no asumir decisiones arbitrarias de nombrado o perder la semántica de la jerarquía original, `jsonlite::fromJSON()` simplifica vectores idénticos convirtiéndolos en `data.frames` embebidos dentro del dataframe padre.
  3. **Exigencia de la Fase de Preprocesamiento KDD:** En el ciclo de vida KDD, R delega en el analista la responsabilidad de definir la granularidad deseada mediante técnicas de aplanamiento (*flattening* o *un-nesting*). Esto garantiza la correcta creación de la matriz de características rectangular requerida por los algoritmos de clasificación, clustering o regresión.


