---
title: "Taller 2 - Taller práctico de SQL Parte 2"
author: "Laura Katherine Martinez Castiblanco"
output:
  html_document:
    theme: flatly
    toc: false
    self_contained: true
    code_folding: hide
    mathjax: default
editor_options: 
  markdown: 
    wrap: sentence
---

```{r setup, include=FALSE}
knitr::opts_chunk$set(echo = TRUE)
```


```{r librerias y conexion, include=FALSE}
# Instalamos los paquetes necesarios
paquetes  <- c("DBI", "RSQLite", "dplyr", "knitr")
instalados <- rownames(installed.packages())
pendientes <- setdiff(paquetes, instalados)
if (length(pendientes) > 0) install.packages(pendientes)

library(DBI)
library(RSQLite)
library(dplyr)
library(knitr)
library(kableExtra) 

```



# Ejercicio 1: JOINs avanzados, subconsultas correlacionadas y operadores de conjunto

Usando las tablas `Customer`, `Employee`, `Invoice`, `InvoiceLine`, `Track` y `Album` de Chinook:

```{r BaseDatos1}
# Crear conexión a la base de datos
con <- dbConnect(RSQLite::SQLite(), "Chinook.db")
```

```{r sql-quer, include=FALSE}
# Ejemplo de ejecución
dbGetQuery(con, "SELECT * FROM Customer LIMIT 5;")
```

```{r exploracion_esquema_html, echo=TRUE, results='asis'}
# Tablas de interés para los ejercicios
tablas_analisis <- c("Customer", "Employee", "Invoice", "InvoiceLine", "Track", "Genre")

# Muestra una vista previa (primeras 3 filas) de cada tabla clave
for (tabla in tablas_analisis) {
  # Título de sección (los saltos \n\n antes y después son indispensables)
  cat("\n\n### Vista previa de la tabla:", tabla, "\n\n")
  
  query <- paste0("SELECT * FROM ", tabla, " LIMIT 5;")
  df_preview <- dbGetQuery(con, query)
  
  # Imprimir la tabla renderizada directamente en HTML
  print(
    kable(
      df_preview, 
      format = "html",
      caption = paste("Tabla:", tabla),
      table.attr = 'class="table table-striped table-hover table-bordered table-condensed"'
    )
  )
}
```

## 1.1 

Cada cliente tiene un empleado de soporte asignado (`Customer.SupportRepId` referencia a `Employee.EmployeeId`), y cada empleado puede tener un jefe (`Employee.ReportsTo`, que también referencia a `Employee.EmployeeId`). 

Escribe una consulta que combine `Customer` con `Employee` mediante **INNER JOIN** y luego una **segunda vez** la tabla `Employee` (con alias distinto, es decir un **SELF JOIN**) para mostrar: nombre del cliente, nombre del empleado de soporte y nombre del jefe de ese empleado. Usa `COALESCE` para mostrar 'Sin jefe' cuando el empleado no tenga uno registrado.

```{r consulta_clientes_jefes, echo=TRUE}
# 1. Definición de la consulta SQL
query_jefes <- "
SELECT 
    c.FirstName || ' ' || c.LastName AS Cliente,
    e.FirstName || ' ' || e.LastName AS Empleado_Soporte,
    COALESCE(j.FirstName || ' ' || j.LastName, 'Sin jefe') AS Jefe_Empleado
FROM Customer c
INNER JOIN Employee e ON c.SupportRepId = e.EmployeeId
LEFT JOIN Employee j ON e.ReportsTo = j.EmployeeId
ORDER BY c.FirstName;
"

# 2. Ejecución de la consulta
df_jefes <- dbGetQuery(con, query_jefes)

# 3. Renderizado de la tabla en HTML
knitr::kable(
  df_jefes, 
  caption = "Relación entre Clientes, Empleados de Soporte y sus Jefes",
  format = "html",
  table.attr = 'class="table table-striped table-hover table-bordered table-condensed"'
)
```
## 1.2

Con una **subconsulta correlacionada**, encuentra los clientes cuyo gasto total (`SUM(Invoice.Total)`) sea mayor al gasto promedio de **los demás clientes atendidos por el mismo empleado de soporte** (no el promedio general, ni del país: el de su propio representante).

```{r consulta_promedio_soporte, echo=TRUE}
# 1. Definición de la consulta SQL con subconsulta correlacionada
query_correlacionada <- "
SELECT 
    c.CustomerId,
    c.FirstName || ' ' || c.LastName AS Cliente,
    c.SupportRepId,
    SUM(i.Total) AS Gasto_Total
FROM Customer c
INNER JOIN Invoice i ON c.CustomerId = i.CustomerId
GROUP BY c.CustomerId, c.FirstName, c.LastName, c.SupportRepId
HAVING SUM(i.Total) > (
    SELECT AVG(subtotal.Gasto)
    FROM (
        SELECT SUM(i2.Total) AS Gasto
        FROM Customer c2
        INNER JOIN Invoice i2 ON c2.CustomerId = i2.CustomerId
        WHERE c2.SupportRepId = c.SupportRepId
          AND c2.CustomerId <> c.CustomerId  -- Excluye al cliente actual del promedio
        GROUP BY c2.CustomerId
    ) AS subtotal
);
"

# 2. Ejecución en SQLite
df_resultado <- dbGetQuery(con, query_correlacionada)

# 3. Renderizado de la tabla HTML
knitr::kable(
  df_resultado, 
  caption = "Clientes cuyo gasto supera el promedio de los demás clientes de su mismo representante",
  format = "html",
  table.attr = 'class="table table-striped table-hover table-bordered table-condensed"'
)

```

## 1.3

Usando **EXCEPT**, identifica los empleados que **nunca han sido asignados como soporte de ningún cliente** (aparecen en `Employee` pero jamás en `Customer.SupportRepId`).

```sql
SELECT EmployeeId, FirstName || ' ' || LastName AS Empleado
FROM Employee
EXCEPT
SELECT DISTINCT SupportRepId, 
       (SELECT FirstName || ' ' || LastName FROM Employee e2 
        WHERE e2.EmployeeId = Customer.SupportRepId) AS Empleado
FROM Customer
ORDER BY EmployeeId;
```

```{r consulta_empleados_sin_clientes, echo=TRUE}
# 1. Consulta SQL optimizada utilizando EXCEPT
query_except <- "
SELECT EmployeeId, FirstName || ' ' || LastName AS Empleado
FROM Employee
EXCEPT
SELECT e.EmployeeId, e.FirstName || ' ' || e.LastName AS Empleado
FROM Customer c
INNER JOIN Employee e ON c.SupportRepId = e.EmployeeId
ORDER BY EmployeeId;
"

# 2. Ejecución de la consulta
df_sin_clientes <- dbGetQuery(con, query_except)

# 3. Renderizado de la tabla en HTML
knitr::kable(
  df_sin_clientes, 
  caption = "Empleados que jamás han sido asignados como soporte de un cliente",
  format = "html",
  table.attr = 'class="table table-striped table-hover table-bordered table-condensed"'
)

```


## 1.4

Con una **CTE**, calcula cuántos clientes atiende cada empleado y el ingreso total generado por esos clientes. Ordena de mayor a menor ingreso e interpreta: 

¿el empleado que atiende más clientes es también el que genera más ingresos?

En efecto, en la tabla se observa que el empleado Jane Peacock es el que atiende más clientes (21), y a su vez genera más ingresos, en comparación con los demas.

```{r consulta_cte_empleados, echo=TRUE}
# 1. Definición de la consulta SQL utilizando CTE
query_cte <- "
WITH Clientes_Por_Empleado AS (
    SELECT 
        e.EmployeeId,
        e.FirstName || ' ' || e.LastName AS Empleado,
        COUNT(DISTINCT c.CustomerId) AS Num_Clientes,
        COALESCE(SUM(i.Total), 0) AS Ingreso_Total
    FROM Employee e
    LEFT JOIN Customer c ON e.EmployeeId = c.SupportRepId
    LEFT JOIN Invoice i ON c.CustomerId = i.CustomerId
    GROUP BY e.EmployeeId, e.FirstName, e.LastName
)
SELECT 
    EmployeeId,
    Empleado,
    Num_Clientes,
    ROUND(Ingreso_Total, 2) AS Ingreso_Total
FROM Clientes_Por_Empleado
ORDER BY Ingreso_Total DESC;
"

# 2. Ejecución de la consulta
df_cte_empleados <- dbGetQuery(con, query_cte)

# 3. Renderizado de la tabla en HTML
knitr::kable(
  df_cte_empleados, 
  caption = "Rendimiento por Empleado: Clientes Atendidos vs. Ingreso Total Generado",
  format = "html",
  table.attr = 'class="table table-striped table-hover table-bordered table-condensed"'
)

```

---




# Ejercicio 2: Funciones de ventana y CTEs encadenadas de varios niveles 

Usando las tablas `Invoice`, `InvoiceLine`, `Track` y `Genre`:

## 2.1

Calcula el total de ventas por **año y mes** (`SUBSTR(InvoiceDate, 1, 7)`). Con `LAG` y `LEAD` en la misma fila, agrega tanto las ventas del mes anterior como las del mes siguiente, y calcula la **variación porcentual** (no absoluta) respecto al mes anterior.

```{r ejercicio2.1, echo=TRUE}
# 1. Consulta SQL con CTE y Funciones de Ventana (LAG / LEAD)
query_variacion_mensual <- "
WITH Ventas_Mensuales AS (
    SELECT 
        SUBSTR(InvoiceDate, 1, 7) AS Anio_Mes,
        ROUND(SUM(Total), 2) AS Ventas_Totales
    FROM Invoice
    GROUP BY SUBSTR(InvoiceDate, 1, 7)
)
SELECT 
    Anio_Mes,
    Ventas_Totales,
    LAG(Ventas_Totales) OVER (ORDER BY Anio_Mes) AS Ventas_Mes_Anterior,
    LEAD(Ventas_Totales) OVER (ORDER BY Anio_Mes) AS Ventas_Mes_Siguiente,
    ROUND(
        ((Ventas_Totales - LAG(Ventas_Totales) OVER (ORDER BY Anio_Mes)) 
        / LAG(Ventas_Totales) OVER (ORDER BY Anio_Mes)) * 100.0, 
        2
    ) AS Variacion_Porcentual
FROM Ventas_Mensuales
ORDER BY Anio_Mes;
"

# 2. Ejecución de la consulta
df_variacion <- dbGetQuery(con, query_variacion_mensual)

# 3. Renderizado HTML de la tabla
knitr::kable(
  df_variacion, 
  caption = "Tabla 1: Ventas mensuales, contexto temporal (LAG/LEAD) y variación porcentual",
  format = "html",
  table.attr = 'class="table table-striped table-hover table-bordered table-condensed"'
)
```

## 2.2

Construye una CTE con las ventas por año y mes, y a partir de ella genera **dos rankings** con `RANK() OVER (PARTITION BY año ORDER BY ventas ...)`: uno para identificar el mes de **mayor** venta de cada año y otro para el de **menor** venta. Muestra en una sola tabla final, por año, el mes top y el mes más bajo.

```{r ejercicio2.2, echo=TRUE}
# 1. Consulta SQL con CTEs encadenadas, Funciones de Ventana y Pivoteo
query_rankings_meses <- "
WITH Ventas_Anio_Mes AS (
    SELECT 
        SUBSTR(InvoiceDate, 1, 4) AS Anio,
        SUBSTR(InvoiceDate, 1, 7) AS Anio_Mes,
        ROUND(SUM(Total), 2) AS Ventas_Totales
    FROM Invoice
    GROUP BY Anio, Anio_Mes
),
Rankings AS (
    SELECT 
        Anio,
        Anio_Mes,
        Ventas_Totales,
        RANK() OVER (PARTITION BY Anio ORDER BY Ventas_Totales DESC) AS Ranking_Mayor,
        RANK() OVER (PARTITION BY Anio ORDER BY Ventas_Totales ASC) AS Ranking_Menor
    FROM Ventas_Anio_Mes
)
SELECT 
    Anio,
    MAX(CASE WHEN Ranking_Mayor = 1 THEN Anio_Mes END) AS Mes_Mayor_Venta,
    MAX(CASE WHEN Ranking_Mayor = 1 THEN Ventas_Totales END) AS Venta_Maxima,
    MAX(CASE WHEN Ranking_Menor = 1 THEN Anio_Mes END) AS Mes_Menor_Venta,
    MAX(CASE WHEN Ranking_Menor = 1 THEN Ventas_Totales END) AS Venta_Minima
FROM Rankings
GROUP BY Anio
ORDER BY Anio;
"

# 2. Ejecución de la consulta
df_rankings_meses <- dbGetQuery(con, query_rankings_meses)

# 3. Renderizado HTML de la tabla
knitr::kable(
  df_rankings_meses, 
  caption = "Tabla 2: Meses de mayor y menor desempeño comercial por año",
  format = "html",
  table.attr = 'class="table table-striped table-hover table-bordered table-condensed"'
)

```


## 2.3

Encadena una segunda CTE para calcular, por **año**, cuál fue el género musical con mayores ingresos (`UnitPrice × Quantity` vía `InvoiceLine → Track → Genre`). Usa `RANK() OVER (PARTITION BY año ORDER BY ingresos DESC)` y filtra solo la posición 1 de cada año con un `WHERE` sobre el resultado de la CTE.

```{r ejercicio2.3, echo=TRUE}
# 1. Consulta SQL con CTEs encadenadas y Función de Ventana
query_top_genero_anio <- "
WITH Ingresos_Genero_Anio AS (
    SELECT 
        SUBSTR(i.InvoiceDate, 1, 4) AS Anio,
        g.Name AS Genero,
        SUM(il.UnitPrice * il.Quantity) AS Ingresos_Totales
    FROM Invoice i
    INNER JOIN InvoiceLine il ON i.InvoiceId = il.InvoiceId
    INNER JOIN Track t ON il.TrackId = t.TrackId
    INNER JOIN Genre g ON t.GenreId = g.GenreId
    GROUP BY Anio, Genero
),
Ranking_Generos AS (
    SELECT 
        Anio,
        Genero,
        Ingresos_Totales,
        RANK() OVER (PARTITION BY Anio ORDER BY Ingresos_Totales DESC) AS Posicion
    FROM Ingresos_Genero_Anio
)
SELECT 
    Anio,
    Genero,
    ROUND(Ingresos_Totales, 2) AS Ingresos_Totales
FROM Ranking_Generos
WHERE Posicion = 1
ORDER BY Anio;
"

# 2. Ejecución de la consulta
df_top_genero <- dbGetQuery(con, query_top_genero_anio)

# 3. Renderizado HTML de la tabla
knitr::kable(
  df_top_genero, 
  caption = "Tabla 3: Género musical con mayores ingresos por año",
  format = "html",
  table.attr = 'class="table table-striped table-hover table-bordered table-condensed"'
)

```


### Diagrama de Relaciones

```
Invoice → InvoiceLine → Track → Genre
   (i)        (il)       (t)      (g)
   
Ingresos = UnitPrice × Quantity
```

## 2.4

Sobre el gasto total por cliente, usa `NTILE(4)` para dividirlos en cuartiles y luego, con una CTE adicional que agregue por cuartil, calcula qué **porcentaje del ingreso total de la tienda** representa el cuartil superior (Q4) frente a los otros tres cuartiles combinados.

```{r ejercicio4_distribucion, echo=TRUE}
# 1. Consulta SQL: Distribución completa de ingresos por cuartil
query_cuartiles <- "
WITH Gasto_Por_Cliente AS (
    SELECT 
        CustomerId,
        SUM(Total) AS Gasto_Total
    FROM Invoice
    GROUP BY CustomerId
),
Clientes_Cuartiles AS (
    SELECT 
        CustomerId,
        Gasto_Total,
        NTILE(4) OVER (ORDER BY Gasto_Total ASC) AS Cuartil
    FROM Gasto_Por_Cliente
),
Agregado_Por_Cuartil AS (
    SELECT 
        Cuartil,
        COUNT(*) AS Num_Clientes,
        SUM(Gasto_Total) AS Ingreso_Cuartil
    FROM Clientes_Cuartiles
    GROUP BY Cuartil
),
Total_Tienda AS (
    SELECT SUM(Ingreso_Cuartil) AS Ingreso_Total
    FROM Agregado_Por_Cuartil
)
SELECT 
    a.Cuartil,
    a.Num_Clientes,
    ROUND(a.Ingreso_Cuartil, 2) AS Ingreso_Cuartil,
    ROUND((a.Ingreso_Cuartil / t.Ingreso_Total) * 100.0, 2) AS Porcentaje_Del_Total
FROM Agregado_Por_Cuartil a
CROSS JOIN Total_Tienda t
ORDER BY a.Cuartil;
"

# 2. Ejecución de la consulta
df_cuartiles <- dbGetQuery(con, query_cuartiles)

# 3. Renderizado HTML de la tabla general
knitr::kable(
  df_cuartiles, 
  caption = "Tabla 4: Distribución de ingresos acumulados por cuartil de clientes",
  format = "html",
  table.attr = 'class="table table-striped table-hover table-bordered table-condensed"'
)

```

```{r ejercicio4_comparacion_q4, echo=TRUE}
# 1. Consulta SQL: Comparación relativa entre Q4 vs Q1-Q3 combinados
query_q4_vs_resto <- "
WITH Gasto_Por_Cliente AS (
    SELECT 
        CustomerId, 
        SUM(Total) AS Gasto_Total
    FROM Invoice
    GROUP BY CustomerId
),
Clientes_Cuartiles AS (
    SELECT 
        CustomerId, 
        Gasto_Total,
        NTILE(4) OVER (ORDER BY Gasto_Total ASC) AS Cuartil
    FROM Gasto_Por_Cliente
),
Agregado_Por_Cuartil AS (
    SELECT 
        Cuartil, 
        COUNT(*) AS Num_Clientes, 
        SUM(Gasto_Total) AS Ingreso_Cuartil
    FROM Clientes_Cuartiles
    GROUP BY Cuartil
),
Total_Tienda AS (
    SELECT SUM(Ingreso_Cuartil) AS Ingreso_Total 
    FROM Agregado_Por_Cuartil
)
SELECT 
    'Q4 (Superior)' AS Segmento,
    a.Num_Clientes,
    ROUND(a.Ingreso_Cuartil, 2) AS Ingreso_Q4,
    ROUND((a.Ingreso_Cuartil / t.Ingreso_Total) * 100.0, 2) AS Porcentaje_Q4,
    ROUND(((t.Ingreso_Total - a.Ingreso_Cuartil) / t.Ingreso_Total) * 100.0, 2) AS Porcentaje_Q1_Q3_Combinados
FROM Agregado_Por_Cuartil a
CROSS JOIN Total_Tienda t
WHERE a.Cuartil = 4;
"

# 2. Ejecución de la consulta
df_q4_vs_resto <- dbGetQuery(con, query_q4_vs_resto)

# 3. Renderizado HTML del análisis concentrado de Q4
knitr::kable(
  df_q4_vs_resto, 
  caption = "Tabla 5: Peso relativo del cuartil superior (Q4) frente a los demás cuartiles",
  format = "html",
  table.attr = 'class="table table-striped table-hover table-bordered table-condensed"'
)

```

# Ejercicio 3: (reto integrador, opcional): clientes en riesgo de abandono


```{r cerrar_conexion}
dbDisconnect(con)
cat("Conexión a la base de datos cerrada correctamente.\n")
```

