---
title: "Taller 2 - Parte 1"
author: "Laura Katherine Martinez Castiblanco"
output:
  html_document:
    theme: flatly
    toc: false
    self_contained: true
    code_folding: hide
    mathjax: default
editor_options: 
  markdown: 
    wrap: sentence
---

```{r setup, include=FALSE}
knitr::opts_chunk$set(echo = TRUE)
```

# Lamado de base de datos y conexión con SQLite

```{r librerias y conexion, include=FALSE}
# Instalamos los paquetes necesarios
paquetes  <- c("DBI", "RSQLite", "dplyr", "knitr")
instalados <- rownames(installed.packages())
pendientes <- setdiff(paquetes, instalados)
if (length(pendientes) > 0) install.packages(pendientes)

library(DBI)
library(RSQLite)
library(dplyr)
library(knitr)
library(kableExtra) 

# Descargar la base de datos Chinook si no existe
url_chinook <- "https://raw.githubusercontent.com/lerocha/chinook-database/master/ChinookDatabase/DataSources/Chinook_Sqlite.sqlite"
ruta_db     <- "chinook.db"

if (!file.exists(ruta_db)) {
  download.file(url_chinook, destfile = ruta_db, mode = "wb")
  cat("Base de datos descargada en:", ruta_db, "\n")
} else {
  cat("La base de datos ya existe:", ruta_db, "\n")
}

# Abrimos la conexión
con <- dbConnect(RSQLite::SQLite(), "chinook.db")
cat("Conexión establecida.\n")
```

Exploración de la base de datos

```{r exploracion_esquema, echo=TRUE}
# Listar todas las tablas de la base de datos
tablas <- dbListTables(con)
cat("Tablas disponibles:", paste(tablas, collapse=", "), "\n\n")

# Inspeccionar las columnas de las tablas clave
cat("Columnas de la tabla 'Track':\n")
print(dbListFields(con, "Track"))

cat("\nColumnas de la tabla 'Genre':\n")
print(dbListFields(con, "Genre"))

cat("\nColumnas de la tabla 'Album':\n")
print(dbListFields(con, "Album"))
```


Ejemplo de consulta

```{sql consulta_1, connection=con, output.var="resultado_sql"}
SELECT * FROM Track LIMIT 5;
```

```{r mostrar_tabla, echo=FALSE}

kable(resultado_sql, caption = "Primeras 5 pistas") %>%
  kable_styling(bootstrap_options = c("striped", "hover"))
```

# Ejercicio 1: Análisis descriptivo de la colección musical

Con la base de datos Chinook, responde las siguientes preguntas usando sentencias SQL.

## 1. ¿Cuántas pistas hay en total en la base de datos?

Usando la función de agregación `COUNT()`.

```{sql 1item_1, connection=con}
SELECT COUNT(TrackId) AS total_pistas
FROM Track;
```


## 2. ¿Cuántos géneros distintos existen?

Contar los géneros directamente desde la tabla `Genre`.
<!-- o usar `COUNT(DISTINCT)` sobre la tabla `Track` -->

```{sql 1item_2, connection=con}
SELECT COUNT(GenreId) AS total_generos
FROM Genre;
```


## 3. Obtén el nombre del género, el número de pistas y la duración promedio (en minutos) para cada género.
   Ordena de mayor a menor número de pistas.
   
Se relaciona la tabla `Track` con `Genre` mediante un `INNER JOIN`. Agrupando por el nombre del género y ordenando de forma descendente (`DESC`).


<!-- Aquí necesitamos unir (`JOIN`) la tabla `Track` con la tabla `Genre` usando la clave foránea `GenreId`. Además, la duración está en milisegundos, por lo que debemos dividir por 60,000 para obtener minutos. -->


```{sql 1item_3, connection=con, output.var="df_generos"}
SELECT 
    g.Name AS genero, 
    COUNT(t.TrackId) AS num_pistas, 
    ROUND(AVG(t.Milliseconds) / 60000.0, 2) AS duracion_prom_min
FROM Track t
JOIN Genre g ON t.GenreId = g.GenreId
GROUP BY g.Name
ORDER BY num_pistas DESC;
```


```{r plot_generos, echo=FALSE}
library(ggplot2)
ggplot(df_generos, aes(x = reorder(genero, -num_pistas), y = num_pistas)) +
  geom_col(fill = "steelblue") +
  labs(title = "Número de Pistas por Género", x = "Género", y = "Cantidad de Pistas") +
  theme_minimal() +
  theme(axis.text.x = element_text(angle = 45, hjust = 1))
```


## 4. ¿Cuáles son las 5 pistas más largas? Muestra el nombre, el álbum y la duración en minutos.


Se une la tabla `Track` con `Album` para obtener el nombre del álbum. Posteriormente se ordena por la duración en milisegundos de forma descendente y se limita a 5.

```{sql 1item_4, connection=con}
SELECT 
    t.Name AS pista, 
    al.Title AS album, 
    ROUND(t.Milliseconds / 60000.0, 2) AS duracion_min
FROM Track t
JOIN Album al ON t.AlbumId = al.AlbumId
ORDER BY t.Milliseconds DESC
LIMIT 5;
```


## 5. ¿Cuántas pistas tienen un `UnitPrice` superior a $0.99? ¿Qué porcentaje representan del total?

Se cuenta el número de pista que cumplen la condición y se divide por el total de pistas en la tabla, por 100 para el porcentaje.

```{sql 1item_5, connection=con}
SELECT 
    COUNT(CASE WHEN UnitPrice > 0.99 THEN 1 END) AS pistas_mayores_099,
    COUNT(*) AS total_pistas,
    ROUND(COUNT(CASE WHEN UnitPrice > 0.99 THEN 1 END) * 100.0 / COUNT(*), 2) AS porcentaje
FROM Track;
```


## 6. Calcula la media, mínimo, máximo y varianza (en SQL) de la duración en milisegundos de todas las pistas.

<!-- Como vimos en la teoría, SQLite no tiene una función nativa para la varianza. Debemos calcularla manualmente usando la fórmula: `AVG(x*x) - AVG(x)*AVG(x)`. -->

Dado que SQLite no posee una función nativa para la varianza, se emplea la identidad algebraica `AVG(x^2) - (AVG(x))^2`.

```{sql 1item_6, connection=con}
SELECT 
    ROUND(AVG(Milliseconds), 2) AS media_ms,
    MIN(Milliseconds) AS minimo_ms,
    MAX(Milliseconds) AS maximo_ms,
    ROUND(AVG(Milliseconds * Milliseconds) - (AVG(Milliseconds) * AVG(Milliseconds)), 2) AS varianza_ms
FROM Track;
```


# Ejercicio 2: Análisis descriptivo de ventas

Usando las tablas `Invoice` (facturas) e `InvoiceLine` (líneas de factura), responde:


## 1. ¿Cuál es el total de ingresos generados por la tienda? ¿Y el promedio por factura?

Se emplea las funciones de agregación `SUM()` y `AVG()` sobre la columna `Total` de la tabla `Invoice`.


```{sql ej2_item1, connection=con}
SELECT 
    SUM(Total) AS total_ingresos,
    ROUND(AVG(Total), 2) AS promedio_por_factura
FROM Invoice;
```

## 2. ¿Cuántas facturas se emitieron por año? Ordena cronológicamente.

Para extraer el año de la columna `InvoiceDate`, se usa la función `SUBSTR()` que extrae una subcadena de texto. Luego se agrupa por año y contamos las facturas. Finalmente se ordena de forma ascendente.

```{sql ej2_item2, connection=con}
SELECT 
    SUBSTR(InvoiceDate, 1, 4) AS anho,
    COUNT(InvoiceId) AS num_facturas
FROM Invoice
GROUP BY anho
ORDER BY anho ASC;
```

## 3. Identifica los **5 países con más ingresos**. Muestra: país, número de facturas, ingreso total y promedio por factura.


Se agrupa por `BillingCountry` y calcula el número de facturas, el ingreso total y el promedio por facturas. Se ordena de forma descendente y se limita a los primeros 5.

```{sql ej2_item3, connection=con, output.var="top5_paises"}
SELECT 
    BillingCountry AS pais,
    COUNT(InvoiceId) AS num_facturas,
    ROUND(SUM(Total), 2) AS ingreso_total,
    ROUND(AVG(Total), 2) AS promedio_por_factura
FROM Invoice
GROUP BY pais
ORDER BY ingreso_total DESC
LIMIT 5;
```


```{r ej2_item3_plot, echo=FALSE}
library(ggplot2)
ggplot(top5_paises, aes(x = reorder(pais, ingreso_total), y = ingreso_total)) +
    geom_col(fill = "steelblue") +
    coord_flip() +
    labs(title = "Top 5 Países por Ingresos",
         x = "País",
         y = "Ingreso Total (USD)") +
    theme_minimal()
```


## 4. ¿Cuál es la desviación estándar del total de facturas? Calcula primero la varianza en SQL y luego obtén la raíz en R o Python.

La varianza poblacional se calcula como: 

**Var(X) = AVG(X²) - (AVG(X))²**.

```{sql varianza_facturas, connection=con, output.var="resultado_varianza"}
SELECT 
    AVG(Total * Total) - (AVG(Total) * AVG(Total)) AS varianza_total
FROM Invoice;
```

Se tiene la varianza guardada en la variable `resultado_varianza`, la cual se emplea en R para calcular la raíz cuadrada y obtener la desviación estándar.

```{r calculo_desviacion_r, echo=TRUE}
# Extraemos el valor de la varianza del data frame resultado
valor_varianza <- resultado_varianza$varianza_total[1]

# Calculamos la raíz cuadrada para obtener la desviación estándar
desviacion_estandar <- sqrt(valor_varianza)

cat("La varianza del total de facturas es:", valor_varianza, "\n")
cat("La desviación estándar del total de facturas es:", desviacion_estandar, "\n")
```


## 5. Encuentra los meses con mayor y menor ingreso promedio.

Con `SUBSTR(InvoiceDate, 6, 2)` se extrae los caracteres en la posición 6 y 7 (correspondientes al mes en formato YYYY-MM-DD). Se agrupa por mes y calcula el promedio de ingreso.

```{sql ej2_item4, connection=con, output.var="ingreso_mensual"}
SELECT 
    SUBSTR(InvoiceDate, 6, 2) AS mes,
    COUNT(InvoiceId) AS num_facturas,
    ROUND(AVG(Total), 2) AS ingreso_promedio
FROM Invoice
GROUP BY mes
ORDER BY ingreso_promedio DESC;
```

Visualizamos los resultados:

```{r ej2_item4_plot, echo=FALSE}
library(ggplot2)
ggplot(ingreso_mensual, aes(x = mes, y = ingreso_promedio)) +
    geom_col(fill = "steelblue") +
    labs(title = "Ingreso Promedio por Mes",
         x = "Mes",
         y = "Ingreso Promedio (USD)") +
    theme_minimal()
```



```{r cerrar, echo=FALSE}
dbDisconnect(con)
```